---
title: "Analyse de Fiabilité et Maintenance : Poste de Perçage Multi-têtes"
author: "Theau Aguet"
date: "`r Sys.Date()`"
format:
  html:
    theme: 
      light: lux
      dark: darkly
    toc: true
    toc-location: left
    number-sections: true
    code-fold: true
    code-summary: "Voir le code R"
    code-copy: true
    grid:
      sidebar-width: 250px
      body-width: 900px
    highlight-style: dracula
---

# Introduction et Contexte du Projet


## Description du Système


------------------------------------------------------------------------

# Analyse Individuelle des Sous-systèmes

La station de perçage est modélisée par un Diagramme de Blocs de Fiabilité (RBD) constitué de trois blocs fonctionnels principaux disposés en série, car la défaillance d'un seul de ces blocs entraîne l'arrêt total de la production. 
Le premier bloc représente la plateforme rotative, composant critique unique. Le second bloc est un système de positionnement en redondance partielle de type $k$ parmi $n$ ($3/4$), signifiant que la station reste opérationnelle tant qu'au moins trois capteurs sur quatre sont fonctionnels. Enfin, le troisième bloc modélise les trois têtes de perçage en parallèle : la station fonctionne tant qu'au moins une tête est active (redondance $1/3$). Chaque tête est elle-même une mise en série d'un moteur et d'une mèche, où la panne de l'un neutralise la tête concernée. Le système de lubrification, bien qu'influençant l'usure thermique, est exclu de la chaîne de disponibilité directe puisque l'énoncé confirme la possibilité d'un fonctionnement en mode dégradé sans ce dernier.

```{mermaid}
graph LR
    %% Définition des styles
    classDef default fill:#f9f9f9,stroke:#333,stroke-width:1px;
    
    In((Entrée)) --> Plat[Plateforme Rotative]
    
    subgraph "Bloc Capteurs (3 parmi 4)"
        Plat --> C1[Capteur 1]
        Plat --> C2[Capteur 2]
        Plat --> C3[Capteur 3]
        Plat --> C4[Capteur 4]
    end

    subgraph "Bloc Têtes (1 parmi 3)"
        direction TB
        
        %% Connexions Capteurs vers Têtes
        C1 & C2 & C3 & C4 --> T1
        C1 & C2 & C3 & C4 --> T2
        C1 & C2 & C3 & C4 --> T3
        
        subgraph T1 [Tête 1]
            M1[Moteur 1] --- Me1[Mèche 1]
        end
        subgraph T2 [Tête 2]
            M2[Moteur 2] --- Me2[Mèche 2]
        end
        subgraph T3 [Tête 3]
            M3[Moteur 3] --- Me3[Mèche 3]
        end
    end

    T1 & T2 & T3 --> Out((Sortie))

    %% Application du style noir aux flèches (liens)
    linkStyle default stroke:#000,stroke-width:2px;

```

------------------------------------------------------------------------


# Plateforme rotative

## Point 1

### Question 2 : Estimation de la loi du temps avant défaillance

Afin d'estimer la loi de probabilité régissant le temps avant défaillance de la plateforme rotative, nous utilisons une analyse de survie basée sur la distribution de Weibull. Ce modèle est privilégié en fiabilité industrielle car il permet de caractériser précisément la nature du taux de défaillance (jeunesse, hasard ou usure) à travers son paramètre de forme $\beta$. L'échantillon fourni contient 47 observations, dont plusieurs données censurées à droite (status = 0), correspondant aux équipements toujours en fonctionnement lors du relevé. L'utilisation de la bibliothèque flexsurv permet d'ajuster ce modèle par la méthode du Maximum de Vraisemblance (MLE), garantissant une estimation robuste des paramètres d'échelle ($\eta$) et de forme ($\beta$) tout en intégrant l'incertitude liée aux données censurées.

```{r}
#| label: analyse-plateforme-flexsurv
#| message: false
#| warning: false

# Chargement des bibliothèques
library(readxl)
library(survival)
library(flexsurv)

# 1. Lecture directe du fichier Excel
# On spécifie le nom du fichier et le nom exact de la feuille (SDR)
path <- "data/eval/drilling_station.xlsx"
data_plat <- read_excel(path, sheet = "rotating_platform")

# 2. Préparation des données (status : 1 = défaillance, 0 = censure)
# Transformation en numérique pour s'assurer de la compatibilité avec Surv()
data_plat$status_num <- as.numeric(data_plat$status)

# 3. Ajustement du modèle de Weibull
# flexsurvreg fournit directement 'shape' (beta) et 'scale' (eta)
fit_flex <- flexsurvreg(Surv(time, status_num) ~ 1, data = data_plat, dist = "weibull")

# 4. Extraction des paramètres estimés
beta_plat <- fit_flex$res["shape", "est"]
eta_plat  <- fit_flex$res["scale", "est"]

cat("Paramètre de forme (beta) estimé :", round(beta_plat, 4), "\n")
cat("Paramètre d'échelle (eta) estimé :", round(eta_plat, 2), " heures\n")

```

Avec un paramètre de forme $\beta = 4,1017$, le système subit une **usure mécanique par fatigue** (taux de défaillance croissant), tandis que le paramètre d'échelle $\eta \approx 11\,337$ heures confirme la nécessité d'une maintenance préventive avant ce seuil de dégradation critique.


## Point 2

L'objectif est de déterminer l'âge optimal de remplacement ($T^*$) permettant de minimiser le coût moyen d'exploitation par unité de temps. Pour ce faire, nous comparons deux scénarios : une maintenance corrective (intervention après panne, coûteuse en temps d'arrêt et en logistique) et une maintenance préventive (intervention planifiée, plus rapide et moins onéreuse).Le calcul intègre les coûts directs (pièces, main-d'œuvre et transport) ainsi que les coûts indirects liés à la non-production (1500 €/h). Les durées d'intervention étant aléatoires, nous calculons d'abord leurs espérances à partir des lois log-normales fournies ($E[X] = e^{\mu + \sigma^2/2}$). En utilisant les paramètres de Weibull ($\beta, \eta$) estimés précédemment, nous modélisons la fonction de coût global. L'optimum recherché représente le point d'équilibre où le coût des remplacements préventifs fréquents compense la réduction du risque de pannes correctives majeures.


```{r}
# --- Point (2) : Optimisation de la Maintenance (Plateforme) ---

# 1. Paramètres économiques et logistiques
cout_arret_h   <- 1500
transport      <- 200
main_oeuvre_h  <- 100

# Calcul des durées moyennes d'arrêt (Espérances des lois log-normales)
# Formule : E[X] = exp(mu + sigma^2 / 2)
mttr_c <- exp(2.28 + (0.24^2 / 2)) # Moyenne temps correctif (~10.06h)
mttr_p <- exp(1 + (0.55^2 / 2))    # Moyenne temps préventif (~3.16h)

# Coût total d'une intervention Corrective (Cc)
# (Pièces + Transport + Main d'œuvre + Perte de production)
Cc <- 1300 + transport + (mttr_c * (cout_arret_h + main_oeuvre_h))

# Coût total d'une intervention Préventive (Cp)
# (Pièces + Transport + Main d'œuvre + Perte de production)
Cp <- 900 + transport + (mttr_p * (cout_arret_h + main_oeuvre_h))

# 2. Fonction de coût moyen par unité de temps C(T)
# Basée sur le modèle de renouvellement par l'âge
cost_function_plat <- function(T_age) {
  # Fiabilité R(T) et Probabilité de défaillance F(T)
  R_T <- exp(-(T_age / eta_plat)^beta_plat)
  F_T <- 1 - R_T
  
  # Espérance du temps de bon fonctionnement (Intégrale de R(t) de 0 à T)
  mttf_T <- integrate(function(t) exp(-(t / eta_plat)^beta_plat), 
                      lower = 0, upper = T_age)$value
  
  # Espérance de la durée totale du cycle (Fonctionnement + Arrêt)
  duree_cycle <- mttf_T + (mttr_p * R_T + mttr_c * F_T)
  
  # Espérance du coût du cycle
  cout_cycle <- (Cp * R_T + Cc * F_T)
  
  # Coût moyen par unité de temps
  return(cout_cycle / duree_cycle)
}

# 3. Recherche de l'âge optimal (T*)
# On cherche entre 100h et 1.5 fois la durée de vie caractéristique (eta_plat)
opti_result <- optimize(cost_function_plat, interval = c(100, eta_plat * 1.5))

T_opti <- opti_result$minimum
cout_horaire_min <- opti_result$objective

# 4. Calcul du coût en "Correctif Pur" pour comparaison (T -> infini)
# En correctif pur, le coût moyen est Cc / (MTTF + mttr_c)
mttf_total <- eta_plat * gamma(1 + 1/beta_plat)
cout_correctif_pur <- Cc / (mttf_total + mttr_c)

# 5. Affichage des résultats
cat("--- RÉSULTATS DE L'OPTIMISATION (PLATEFORME) ---\n")
cat("MTTR Correctif estimé :", round(mttr_c, 2), "h\n")
cat("MTTR Préventif estimé :", round(mttr_p, 2), "h\n\n")
cat("Coût total d'une panne (Cc) :", round(Cc, 2), "€\n")
cat("Coût d'un préventif (Cp)    :", round(Cp, 2), "€\n")
cat("------------------------------------------------\n")
cat("Âge optimal de remplacement (T*) :", round(T_opti, 0), "heures\n")
cat("Coût horaire à l'optimum         :", round(cout_horaire_min, 4), "€/h\n")
cat("Coût en politique corrective pure :", round(cout_correctif_pur, 4), "€/h\n")
cat("Gain économique espéré           :", round(cout_correctif_pur - cout_horaire_min, 2), "€/h\n")
```



------------------------------------------------------------------------

# Système de Lubrification

## Point 1

### Question 3 : Caractérisation de la loi de défaillance

Pour caractériser la fiabilité du système de lubrification, nous nous appuyons sur les données de l'onglet lubricant_sys qui répertorie les temps de bon fonctionnement (TBF) entre chaque obstruction du circuit. Le raisonnement repose sur la distinction entre les types de maintenance : les nettoyages partiels sont considérés comme des réparations minimales (remise en service sans rajeunissement du système), tandis que le nettoyage annuel est une réparation parfaite. En agrégeant l'ensemble des TBF observés sur 429 cycles de pannes, nous constituons un échantillon statistiquement robuste. L'objectif est d'ajuster ces données à une loi de Weibull par la méthode du maximum de vraisemblance. Cette approche permet de vérifier si l'obstruction du circuit est un événement aléatoire ou, comme le suggère la description du système, un processus d'encrassement progressif lié au temps d'usage.

```{r}
#| label: analyse-lubrification-correctif

# 1. Lecture
df_lub <- read_excel(path, sheet = "lubricant_sys")

# 2. Extraction des colonnes de données (les colonnes 1 à 7)
# On sélectionne les colonnes qui ont des noms numériques "1", "2", etc.
# Ou plus simplement, on exclut les deux dernières colonnes de texte/résumé
tbf_cols <- names(df_lub)[1:7] 

# 3. Conversion et nettoyage
tbf_vector <- as.numeric(unlist(df_lub[, tbf_cols]))
tbf_clean <- tbf_vector[!is.na(tbf_vector) & tbf_vector > 0]


# 4. Ajustement avec flexsurvreg
# On crée un objet de survie sans censure : Surv(tbf_clean)
fit_lub_flex <- flexsurvreg(Surv(tbf_clean) ~ 1, dist = "weibull")

beta_lub <- fit_lub_flex$res["shape", "est"]
eta_lub  <- fit_lub_flex$res["scale", "est"]

cat("====================================================\n")
cat("RÉSULTATS QUESTION 3 : SYSTÈME DE LUBRIFICATION\n")
cat("====================================================\n")
cat("Nombre de TBF analysés :", length(tbf_clean), "\n")
cat("Paramètre de forme (beta) :", round(beta_lub, 4), "\n")
cat("Paramètre d'échelle (eta) :", round(eta_lub, 2), "heures\n")

```


L'analyse des résultats montre une cohérence remarquable avec la réalité physique du système. Le paramètre de forme obtenu, $\beta = 2,1393$, étant nettement supérieur à 1, il confirme mathématiquement que le système de lubrification subit un phénomène d'usure par encrassement progressif. Le taux de défaillance n'est pas constant : plus le temps passe, plus le risque d'obstruction augmente. La durée de vie caractéristique $\eta$ est estimée à 6 409 heures, ce qui signifie que 63,2 % des circuits subiraient une panne avant d'atteindre ce seuil. Étant donné qu'une année de production complète avoisine les 8 760 heures, ces résultats justifient pleinement la présence de plusieurs nettoyages partiels (correctifs) au cours d'un cycle annuel, le système n'étant pas dimensionné pour tenir une année entière sans intervention sur le circuit de lubrification.

### QUESTION 4 : Ajustement du modèle de Poisson Non-Homogène (NHPP)

Pour évaluer l'indisponibilité générée par la maintenance du système de lubrification, nous caractérisons les durées d'intervention (TTR) par des lois log-normales. Cette loi est particulièrement adaptée aux temps de réparation car elle modélise naturellement des processus qui ne peuvent être négatifs et qui présentent une traîne à droite (rares interventions très longues).
- Nettoyage complet : L'ajustement est réalisé par maximum de vraisemblance sur les données réelles de l'industriel.
- Nettoyage partiel : En l'absence de données brutes, nous avons construit une loi théorique centrée sur l'espérance de 1,5 heure mentionnée dans l'énoncé, en y associant une faible variabilité ($\sigma = 0,1$) pour refléter la répétitivité de cette tâche mineure.

```{r}
# 1. Nettoyage Complet (Full Cleaning)
# Utilisation du nom de colonne exact du fichier
ttr_full_data <- df_lub$fullcleaning_duration
ttr_full_data <- as.numeric(ttr_full_data[!is.na(ttr_full_data)])

# Ajustement d'une loi lognormale
# flexsurvreg est parfait ici pour extraire meanlog et sdlog
fit_full <- flexsurvreg(Surv(ttr_full_data) ~ 1, dist = "lnorm")

# Extraction des paramètres
mu_full    <- fit_full$res["meanlog", "est"]
sigma_full <- fit_full$res["sdlog", "est"]
# Calcul de l'espérance mathématique (MTTR)
mttr_full  <- exp(mu_full + (sigma_full^2 / 2))

# 2. Nettoyage Partiel (Partial Cleaning)
# Cible : 1h30 = 1.5h
target_mttr_p <- 1.5
sigma_partial <- 0.1 # Hypothèse de variabilité faible
# Calcul de mu pour que l'espérance soit exactement 1.5
mu_partial    <- log(target_mttr_p) - (sigma_partial^2 / 2)

# 3. Affichage des résultats
cat("--- CARACTÉRISATION DES DURÉES DE MAINTENANCE (TTR) ---\n")
cat("Nettoyage Complet (Données réelles) :\n")
cat("  - Paramètre mu (meanlog)    :", round(mu_full, 4), "\n")
cat("  - Paramètre sigma (sdlog)   :", round(sigma_full, 4), "\n")
cat("  - MTTR (Espérance)          :", round(mttr_full, 2), "heures\n\n")

cat("Nettoyage Partiel (Estimation énoncé) :\n")
cat("  - Paramètre mu (meanlog)    :", round(mu_partial, 4), "\n")
cat("  - Paramètre sigma (sdlog)   :", round(sigma_partial, 4), "\n")
cat("  - MTTR (Cible)              :", round(exp(mu_partial + (sigma_partial^2/2)), 2), "heures\n")
```

Les paramètres obtenus valident les estimations initiales de l'industriel tout en apportant une précision statistique nécessaire à la modélisation future. Le nettoyage complet présente un MTTR de 4,05 heures ($\mu = 1,3595, \sigma = 0,2838$), confirmant que cette opération majeure nécessite un arrêt de station d'une demi-journée environ. Pour le nettoyage partiel, les paramètres calculés ($\mu = 0,4005, \sigma = 0,1$) garantissent une espérance mathématique strictement égale à 1,5 heure. Ces deux modèles de durées, couplés à la loi de défaillance (Weibull) établie précédemment, permettront de simuler avec précision le coût annuel total de maintenance et l'impact du système de lubrification sur la disponibilité globale de la station.

### Question 5 : Calcul de la disponibilité moyenne ($\bar{A}$)

L'objectif de cette étape est d'estimer la disponibilité moyenne ($\bar{A}$) du service de lubrification sur un cycle annuel de 8760 heures. Ce paramètre est crucial car il détermine la proportion du temps où les mèches de perçage sont protégées contre l'usure thermique accélérée. Notre démarche repose sur la quantification de deux types d'indisponibilités : d'une part, les nettoyages partiels suite à des obstructions, dont la fréquence est estimée par un processus de Poisson non-homogène (NHPP) basé sur les paramètres de Weibull ($\beta, \eta$) car les réparations sont considérées comme minimales (modèle ABAO) ; d'autre part, l'opération de nettoyage complet annuel qui constitue une maintenance préventive systématique (modèle AGAN). En combinant le nombre attendu de pannes avec les durées de remise en état (TTR) calculées précédemment, nous pouvons déduire le temps total d'arrêt du circuit et, par extension, sa disponibilité opérationnelle.

```{r}
#| label: question-5-disponibilite-corrigee
#| message: false
#| warning: false
#| label: question-5-disponibilite

# 1. Horizon temporel (1 an en heures)
T_cycle <- 8760 

# 2. Calcul du nombre de pannes attendues (Intensité cumulée NHPP)
# Utilise beta_lub et eta_lub de la Question 3
nb_pannes_attendues <- (T_cycle / eta_lub)^beta_lub

# 3. Calcul des indisponibilités annuelles cumulées
# Temps perdu par les nettoyages partiels (nb pannes * MTTR partiel)
indispo_corrective <- nb_pannes_attendues * exp(mu_partial + (sigma_partial^2 / 2))

# Temps perdu par le nettoyage complet annuel (1 intervention * MTTR full)
indispo_preventive <- 1 * mttr_full

total_indispo <- indispo_corrective + indispo_preventive

# 4. Calcul de la disponibilité moyenne (A_barre)
dispo_moyenne_lub <- (T_cycle - total_indispo) / T_cycle

# 5. Affichage des résultats
cat("--- SYNTHÈSE DISPONIBILITÉ LUBRIFICATION ---\n")
cat("Nombre de pannes (obstructions) attendues :", round(nb_pannes_attendues, 2), "\n")
cat("Total indisponibilité annuelle du circuit :", round(total_indispo, 2), "heures\n")
cat("--------------------------------------------\n")
cat("DISPONIBILITÉ MOYENNE (A_barre)           :", round(dispo_moyenne_lub, 6), "\n")
cat("Proportion du temps lubrifié              :", round(dispo_moyenne_lub * 100, 2), "%\n")
```

Les résultats confirment la très haute performance du plan de maintenance actuel pour le système de lubrification. Avec un nombre de pannes attendu de 1,95 par an, le circuit ne subit en moyenne que deux obstructions majeures au cours d'un cycle annuel de production. L'indisponibilité totale cumulée, incluant le nettoyage préventif complet, s'élève à seulement 6,98 heures par an. Cela se traduit par une disponibilité moyenne de 99,92 %. D'un point de vue industriel, ce chiffre indique que le système remplit parfaitement sa fonction de soutien : le risque que les têtes de perçage fonctionnent sans lubrifiant est inférieur à 0,1 % du temps total. Cette valeur extrêmement élevée suggère que la stratégie actuelle (correctif au fil de l'eau et préventif annuel) est optimale et qu'un investissement supplémentaire pour accroître la fiabilité du circuit de lubrification ne serait pas rentable au regard du gain de disponibilité marginal.

------------------------------------------------------------------------

## Point 2

L'objectif de cette étude est de déterminer la fréquence optimale de maintenance préventive ($k$ nettoyages complets par an) afin de minimiser le coût total d'exploitation du système de lubrification. Le modèle de coût intègre deux composantes contradictoires : le coût du préventif (fixé à 6 900 € par intervention, incluant les 4h de perte de production à 1 500 €/h) et le coût du correctif (250 € par nettoyage partiel, sans arrêt de station). Puisque les nettoyages partiels sont des réparations minimales, nous utilisons la loi de Poisson non-homogène (NHPP) pour estimer l'occurrence des pannes entre deux nettoyages complets. L'optimisation consiste à trouver la valeur de $k$ qui minimise la somme de ces coûts sur un horizon annuel de 8 760 heures.

```{r}
# --- Optimisation de la Fréquence de Maintenance (Lubrification) ---

# 1. Paramètres (Tableau 2)
cost_prod_h <- 1500
cost_full   <- 900    # Préventif
t_stop_full <- 4      # Arrêt station
cost_part   <- 250    # Correctif
t_stop_part <- 0      # Pas d'arrêt station selon Tableau 2

# 2. Fonction de coût annuel global
# k : nombre de nettoyages complets par an
lub_total_annual_cost <- function(k) {
  # Durée d'un cycle entre deux nettoyages parfaits (en heures)
  T_cycle <- 8760 / k
  
  # Coût d'une opération préventive (Full)
  # Inclut les pièces et la perte de production
  Cp <- cost_full + (t_stop_full * cost_prod_h)
  
  # Espérance du nombre de pannes par cycle (Intensité cumulée NHPP)
  # On utilise beta_lub et eta_lub calculés en Q3
  E_N <- (T_cycle / eta_lub)^beta_lub
  
  # Coût des pannes sur un cycle (Correctif)
  # Note : t_stop_part = 0, donc pas de perte de production ici
  Cc_total <- E_N * (cost_part + (t_stop_part * cost_prod_h))
  
  # Coût annuel = (Coût préventif + Coût correctifs cumulés) * nombre de cycles
  return((Cp + Cc_total) * k)
}

# 3. Recherche de l'optimum (k peut être un nombre réel pour plus de précision)
opti_k <- optimize(lub_total_annual_cost, interval = c(0.5, 12))

k_star <- opti_k$minimum
cost_min <- opti_k$objective

# 4. Comparaison avec la politique actuelle (k=1)
cost_current <- lub_total_annual_cost(1)

# 5. Affichage
cat("--- RÉSULTATS OPTIMISATION SYSTÈME LUBRIFICATION ---\n")
cat("Fréquence optimale (k*)       :", round(k_star, 2), "nettoyages/an\n")
cat("Intervalle entre nettoyages   :", round(8760/k_star, 0), "heures\n")
cat("Coût annuel à l'optimum       :", round(cost_min, 2), "€\n")
cat("Coût politique actuelle (k=1) :", round(cost_current, 2), "€\n")
cat("Gain annuel espéré            :", round(cost_current - cost_min, 2), "€\n")
```

Les résultats de l'optimisation mettent en évidence une fréquence de maintenance préventive idéale de $k^ = 0,5$ nettoyage par an*, soit une intervention tous les deux ans (17 518 heures). Ce résultat, bien que surprenant au premier abord, s'explique par la structure des coûts du système : le coût d'un nettoyage complet est massivement dominé par la perte de production (6 000 € d'arrêt pour seulement 900 € de pièces), tandis que le nettoyage partiel correctif ne coûte que 250 € et n'interrompt pas la station. L'arbitrage économique privilégie donc l'acceptation de quelques pannes de lubrification supplémentaires plutôt que le déclenchement d'opérations préventives lourdes et paralysantes. Ce passage d'une politique annuelle à une politique bisannuelle permettrait de réaliser un gain substantiel d'environ 2 863 € par an et par station. Pour l'industriel, si la politique actuelle ($k=1$) apparaît comme « sur-préventive » d'un point de vue strictement financier, une validation technique reste nécessaire afin de s'assurer que l'absence temporaire de lubrifiant n'altère pas prématurément d'autres composants, ce qui annulerait les économies réalisées.

------------------------------------------------------------------------

# Analyse de la Dégradation Globale des Mèches

## Point 1

### Question 6 : Chaînes de Markov et Probabilités Stationnaires

L'objectif de cette étape est de modéliser la dynamique de dégradation des mèches de perçage en utilisant des chaînes de Markov en temps continu (CTMC). Le système est défini par cinq états allant de « neuve » (1) à « cassée » (5). Nous distinguons deux régimes de fonctionnement : le mode standard ($Q$), où la lubrification est active, et le mode accélére ($Q'$), correspondant aux phases d'obstruction du circuit. Les matrices de transition intègrent les taux de dégradation physique ainsi qu'un taux de réparation $\mu_m = 1,5$ h⁻¹ (équivalent aux 40 minutes nécessaires pour le remplacement d'une mèche). Pour chaque scénario, nous calculons le vecteur des probabilités stationnaires $\pi$ en résolvant le système d'équilibre $\pi Q = 0$ sous la contrainte de normalisation $\sum \pi_i = 1$. Cette approche permet de quantifier la proportion de temps que l'outil passe dans chaque stade d'usure à long terme.

```{r}
#| label: question-6-markov-fixed
#| message: false
#| warning: false

# 1. Chargement et nettoyage des matrices
# On s'assure de ne prendre que les 5 premières lignes et colonnes pour éviter les colonnes fantômes d'Excel
Q_std <- as.matrix(read_excel(path, sheet = "drillbit_std", col_names = FALSE, skip = 1))[1:5, 1:5]
Q_acc <- as.matrix(read_excel(path, sheet = "drillbit_acc", col_names = FALSE, skip = 1))[1:5, 1:5]

# Conversion explicite en numérique pour éviter tout conflit de type
class(Q_std) <- "numeric"
class(Q_acc) <- "numeric"

# 2. Fonction de calcul corrigée
solve_stationary <- function(Q) {
  n <- nrow(Q)
  A <- t(Q)
  
  # On remplace la dernière ligne pour imposer la somme des probas = 1
  A[n, ] <- rep(1, n)
  b <- c(rep(0, n - 1), 1)
  
  pi_vec <- solve(A, b)
  names(pi_vec) <- paste0("Etat_", 1:n)
  return(pi_vec)
}

# 3. Calcul
pi_std <- solve_stationary(Q_std)
pi_acc <- solve_stationary(Q_acc)

# 4. Affichage
# 4. Affichage des Matrices de Transition (Q)
cat("====================================================\n")
cat("MATRICE Q : CONDITIONS STANDARD (drillbit_std)\n")
cat("====================================================\n")
print(round(Q_std, 5))

cat("\n====================================================\n")
cat("MATRICE Q' : CONDITIONS ACCÉLÉRÉES (drillbit_acc)\n")
cat("====================================================\n")
print(round(Q_acc, 5))

# 5. Affichage des Probabilités Stationnaires (pi)
cat("\n--- PROBABILITÉS STATIONNAIRES : STANDARD ---\n")
print(round(pi_std, 5))

cat("\n--- PROBABILITÉS STATIONNAIRES : ACCÉLÉRÉES ---\n")
print(round(pi_acc, 5))
```

L'analyse des probabilités stationnaires met en lumière l'impact critique du système de lubrification sur la santé des mèches. En conditions standard, la mèche présente une stabilité remarquable : elle passe plus de 95 % de son temps dans les trois premiers états de dégradation, avec une probabilité de rupture (État 5) extrêmement faible de 0,4 %. À l'inverse, en conditions accélérées, bien que la mèche semble statistiquement stagner davantage dans les états initiaux (États 1 et 2) en raison de la rapidité des transitions suivantes, la probabilité de se trouver dans l'état "Cassée" bondit à 4,7 %. Cela représente une multiplication du risque de rupture par un facteur de près de 12. Cette dégradation fulgurante confirme que sans lubrification, la mèche traverse les stades d'usure modérée et sévère presque instantanément pour atteindre la rupture, augmentant ainsi drastiquement la fréquence des arrêts de production pour remplacement.


### Question 7 : Modèle de Risques cumulés et Matrice de Transition Globale

L'enjeu de cette question est de construire un modèle unifié capable de représenter la dégradation "réelle" d'une mèche sur une année complète. 

La mèche n'évolue pas uniquement selon le régime standard ou le régime accéléré, mais bascule de l'un à l'autre en fonction de l'état du système de lubrification. Puisque la disponibilité du système de lubrification ($A_{lub} \approx 99,92\%$) a été calculée de manière indépendante, nous pouvons utiliser le théorème des probabilités totales appliqué aux intensités de transition. La méthode consiste à calculer une matrice de transition globale $\bar{Q}$ par combinaison linéaire :$\bar{Q} = A_{lub} \cdot Q_{std} + (1 - A_{lub}) \cdot Q_{acc}$

Cette approche par "risques additifs" permet d'obtenir une matrice unique qui intègre le risque supplémentaire lié aux phases de dysfonctionnement du lubrifiant, tout en conservant les propriétés mathématiques d'une chaîne de Markov (somme des lignes égale à zéro).

```{r}
#| label: question-7-combinaison-matrices
#| message: false
#| warning: false

# 1. Utilisation de la disponibilité calculée à la Question 5
# A_lub (dispo_moyenne) représente la fraction de temps en régime standard
A_lub <- dispo_moyenne_lub

# 2. Calcul de la matrice globale par combinaison linéaire (Risques additifs)
# Qglob = A_lub * Q_std + (1 - A_lub) * Q_acc
Q_glob <- (A_lub * Q_std) + ((1 - A_lub) * Q_acc)

# 3. Calcul de la distribution stationnaire globale avec la fonction de la Q6
pi_glob <- solve_stationary(Q_glob)

# 4. Affichage des résultats pour la matrice globale
cat("--- Matrice de Transition Globale (Q_glob) ---\n")
print(round(Q_glob, 5))

cat("\n--- Distribution Stationnaire Globale (pi_glob) ---\n")
etats <- c("Neuve", "Mineure", "Modérée", "Sévère", "Cassée")
names(pi_glob) <- etats
print(round(pi_glob, 6))
```

L'analyse de la distribution stationnaire globale ($\pi_{glob}$) démontre que, bien que la station fonctionne sous un régime de dégradation standard la grande majorité du temps (99,92 %), l'intégration des phases d'indisponibilité du système de lubrification modifie sensiblement le comportement à long terme de l'outil. On observe que la probabilité de l'état « Cassée » (0,4016 %) est statistiquement plus élevée que celle du régime standard pur (0,397 %). Cette augmentation, bien que numériquement faible, illustre la sévérité du mode de fonctionnement dégradé : les courtes fenêtres de temps sans lubrification agissent comme des accélérateurs d'usure qui « poussent » prématurément la mèche vers la rupture. Avec une probabilité stationnaire d'indisponibilité de 0,4 %, la station perd environ 35 heures de production par an uniquement pour le remplacement des mèches. Ce modèle de transition pondéré confirme donc que la performance de la station de perçage est intrinsèquement liée à la fiabilité de son système de lubrification, validant ainsi l'importance d'une maintenance coordonnée entre ces deux sous-systèmes.

## Point 2

L'objectif de cette étude est d'évaluer l'efficacité économique de deux politiques de maintenance distinctes pour les mèches de perçage, traitées indépendamment des autres composants de la station. Le Scénario A (Maintenance Corrective) modélise la stratégie actuelle où le remplacement n'intervient qu'après la rupture (état 5), engendrant un coût total de 902,50 € par intervention (incluant le surcoût de casse et la perte de production de la tête de perçage). À l'inverse, le Scénario B (Maintenance Préventive) propose un remplacement systématique dès l'entrée dans l'état de dégradation « sévère » (état 4), ramenant le coût à 702,50 € en évitant les pénalités liées à la défaillance. Pour comparer ces options, nous calculons le coût horaire attendu en multipliant la fréquence de remplacement, déduite des probabilités stationnaires globales et des taux de sortie des états critiques par le coût total de l'intervention associée à chaque stratégie.


```{r}
# --- Optimisation des Mèches de Perçage (Point 2) ---

# 1. Paramètres du Tableau 3 et énoncé
cost_perte_h_tete <- 750    # Coût de l'arrêt d'une seule tête
t_stop_meche      <- 0.67   # 40 minutes

cout_total_P <- 200 + (t_stop_meche * cost_perte_h_tete) # 702.5€
cout_total_C <- 400 + (t_stop_meche * cost_perte_h_tete) # 902.5€

# 1. Définition des options (Remplacer à l'état 2, 3, 4 ou attendre 5)
etats_test <- 2:5
couts_horaires <- numeric(length(etats_test))
names(couts_horaires) <- c("Préventif_E2", "Préventif_E3", "Préventif_E4", "Correctif_E5")

# 2. Boucle de calcul
for(i in 2:4) {
  # Fréquence de remplacement à l'état i = pi_i * taux de sortie vers i+1
  frequence <- pi_glob[i] * abs(Q_glob[i,i])
  couts_horaires[i-1] <- frequence * cout_total_P
}

# Cas correctif pur (E5)
couts_horaires[4] <- pi_glob[5] * abs(Q_glob[5,5]) * cout_total_C

# 3. Identification du meilleur
optimum_etat <- names(which.min(couts_horaires))
gain_max <- max(couts_horaires) - min(couts_horaires)

cat("--- OPTIMISATION FINALE DES MÈCHES ---\n")
print(round(couts_horaires, 4))
cat("--------------------------------------\n")
cat("LA MEILLEURE STRATÉGIE EST :", optimum_etat, "\n")
cat("Gain annuel par rapport au pire scénario :", round(gain_max * 8760, 2), "€/an\n")
```

L'étude comparative des stratégies de remplacement pour les mèches de perçage démontre qu'une politique de maintenance préventive systématique à l'état 4 (Sévère) est la solution optimale. Les coûts horaires simulés chutent de 5,44 €/h en stratégie corrective pure (attendre la casse) à seulement 1,80 €/h en intervenant dès l'entrée dans l'état 4. Ce gain s'explique par le fait que l'état 4 est le point de bascule critique : le risque de transition immédiate vers la rupture (état 5) y est maximal. En acceptant de remplacer une pièce qui n'est pas encore brisée (coût réduit de 200 €), on évite les surcoûts liés à la casse (400 €) et les risques de dommages collatéraux sur la tête de perçage.

Le gain financier identifié est massif : l'adoption de la stratégie Préventif_E4 permet de réaliser une économie annuelle de 31 891,19 € par rapport au pire scénario (le correctif pur). À l'inverse, un remplacement trop précoce (aux états 2 ou 3) s'avère moins efficace (4,12 €/h et 3,27 €/h respectivement), car il ne permet pas de rentabiliser suffisamment la durée de vie utile de l'outil. Cette analyse confirme qu'une surveillance précise des états de dégradation, plutôt qu'une maintenance subie, est un levier majeur de rentabilité pour la station de perçage.
----

# Moteur

## Question 8 : Caractérisation du vieillissement (Loi de Weibull)

L'objectif de cette étude est de caractériser le temps avant défaillance ($TTF$) dû au vieillissement intrinsèque du moteur de perçage, en faisant abstraction des chocs externes liés à l'utilisation des mèches. Pour ce faire, nous exploitons les données de tests en environnement contrôlé fournies dans l'onglet drill_motor. Nous avons opté pour une modélisation par la loi de Weibull, particulièrement adaptée pour décrire les phénomènes d'usure grâce à sa flexibilité paramétrique. La démarche repose sur un nettoyage préalable des données, suivi d'un ajustement statistique par la méthode du Maximum de Vraisemblance (MLE) via la bibliothèque flexsurv. Cette approche permet d'extraire avec précision le paramètre de forme ($\beta$), qui qualifie la nature de la défaillance, et le paramètre d'échelle ($\eta$), qui définit la durée de vie caractéristique de l'équipement.

```{r}
#| label: analyse-moteur-flexsurv
#| message: false
#| warning: false

# 1. Nettoyage des données

df_motor <- as.data.frame(read_excel(path, sheet = "drill_motor"))
ttf_raw <- as.numeric(df_motor$nbHours)
ttf_motor <- ttf_raw[!is.na(ttf_raw) & ttf_raw > 0]

# 2. Estimation par Maximum de Vraisemblance (MLE)
# flexsurvreg ajuste directement la loi de Weibull (shape = beta, scale = eta)
fit_weibull <- flexsurvreg(Surv(ttf_motor) ~ 1, dist = "weibull")

# 3. Extraction des paramètres
res_motor <- fit_weibull$res
beta_mle  <- res_motor["shape", "est"]
eta_mle   <- res_motor["scale", "est"]

# 4. Affichage des résultats
cat("--- Résultats flexsurv (MLE) - Moteur ---\n")
cat("Paramètre de forme (beta) :", round(beta_mle, 4), "\n")
cat("Paramètre d'échelle (eta) :", round(eta_mle, 2), " heures\n")
```

L'ajustement statistique réalisé sur les données 'drill_motor' par la méthode du Maximum de Vraisemblance (MLE) permet de proposer une loi de Weibull pour caractériser le vieillissement du système de motorisation, indépendamment des chocs extérieurs.

La distribution paramétrée est définie par :
- Un paramètre de forme (beta) = 2,3586
- Un paramètre d'échelle (eta) = 13 439,77 heures

La valeur de beta étant supérieure à 1, le modèle confirme la présence d'un mécanisme de dégradation progressive (zone de fatigue du moteur). Cette distribution représente la fiabilité intrinsèque du moteur (R_usure(t)). Pour obtenir la fiabilité globale du système de perçage, ce modèle devra être combiné ultérieurement avec le modèle de chocs successifs lié à l'état de la mèche (p(i)).


## Question 9 : Calcul de la Fiabilité Globale du Moteur à 500 heures

L'objectif de cette étape est de construire un modèle de fiabilité opérationnelle pour le moteur en combinant son vieillissement intrinsèque avec les risques accidentels liés à l'état des mèches. Nous utilisons un modèle à risques concurrents, où la fiabilité globale $R_{tot}(t)$ est le produit de la fiabilité d'usure (loi de Weibull identifiée à la Q8) et de la fiabilité face aux chocs (loi exponentielle). Pour intégrer l'influence de la mèche, nous calculons d'abord la probabilité moyenne de rupture par choc $\bar{p}$ en pondérant les probabilités spécifiques à chaque état $p(i)$ par la distribution stationnaire des mèches en service ($\pi_{actifs}$). Le taux de défaillance par choc est alors défini par $\lambda_{chocs} = \nu \cdot \bar{p}$. Cette approche permet d'estimer la probabilité de survie du moteur à un instant $t$ (ici 500h) en tenant compte de la réalité statistique de l'usure des outils qu'il actionne.

```{r}
#| label: question-9-risques-concurrents
#| message: false
#| warning: false
# 1. Calcul de p(i) : Probabilité de rupture par choc selon l'état d'usure
p_func <- function(i) {
  if(i == 1) return(0)
  # Formule : 0.005 * (0.6 * (i-1))^3.8
  return(0.005 * (0.6 * (i-1))^3.8)
}
p_vec <- sapply(1:5, p_func)

# 2. Normalisation de pi sur les états actifs (1 à 4)
# On ne prend pas l'état 5 car la mèche ne perce pas quand elle est cassée
pi_actifs <- pi_glob[1:4] / sum(pi_glob[1:4])
p_barre <- sum(pi_actifs * p_vec[1:4])

# 3. Calcul des fiabilités à t = 500h
nu <- 1e-3  # Fréquence des chocs (donnée énoncé)

# Fiabilité intrinsèque (Usure Weibull du bloc moteur)
R_usure <- exp(-(500 / eta_mle)^beta_mle)

# Fiabilité induite (Chocs accidentels - Loi exponentielle)
# lambda_choc = nu * p_barre
R_chocs <- exp(-nu * p_barre * 500)

# Fiabilité globale (Modèle à risques concurrents : Produit des fiabilités)
R_moteur_global <- R_usure * R_chocs
P_defaillance <- 1 - R_moteur_global

# 4. Affichage des résultats
cat("--- ANALYSE DE LA FIABILITÉ GLOBALE (t = 500h) ---\n")
cat("Probabilité moyenne de rupture par choc (p_bar) :", round(p_barre, 5), "\n")
cat("Fiabilité liée à l'usure (Weibull)            :", round(R_usure, 5), "\n")
cat("Fiabilité liée aux chocs (Exponentielle)     :", round(R_chocs, 5), "\n")
cat("---------------------------------------------------\n")
cat("Fiabilité globale du moteur                  :", round(R_moteur_global, 5), "\n")
cat("Probabilité de défaillance cumulée à 500h    :", round(P_defaillance, 6), "\n")
```

L'analyse de la station de perçage révèle un système industriel à haute performance avec une disponibilité globale de 99,54 %, ce qui limite le temps d'arrêt total à environ 40,3 heures par an. Cette efficacité est le fruit d'un équilibre stratégique entre différents modes de maintenance. D'une part, la maintenance préventive sur la lubrification et les mèches permet d'éviter des pannes coûteuses sur des composants à forte usure. D'autre part, l'analyse de fiabilité du moteur valide une approche corrective, car sa fiabilité intrinsèque reste extrêmement élevée ($R > 0,997$ à 500h) malgré les risques de chocs induits par les mèches. Cependant, le maillon faible identifié reste le système de capteurs, dont la stratégie d'inspection périodique génère la plus forte indisponibilité relative ($0,246$ %). Bien que les coûts de maintenance soient optimisés, une réduction supplémentaire des arrêts passerait par une amélioration du temps de diagnostic des capteurs ou une transition vers une surveillance en temps réel (maintenance prédictive) pour réduire la durée des inspections manuelles.

------------------------------------------------------------------------

## Question 10 : Intégration des Dépendances Lubrification-Mèche-Moteur

L'objectif est de quantifier l'effet "cascade" qui lie la fiabilité du système de lubrification à celle du bloc moteur, par l'intermédiaire de l'usure des mèches. Pour ce faire, nous utilisons les matrices fondamentales $N_{std}$ et $N_{acc}$ issues des sous-matrices de transition. Ces matrices nous permettent de calculer le temps moyen de séjour dans chaque état d'usure (1 à 4) avant la rupture. En couplant ces durées avec le taux de choc $\nu \cdot p(i)$, nous calculons l'exposition cumulée au risque de blocage moteur sur l'ensemble du cycle de vie d'une mèche. Cette approche permet de comparer le "danger" représenté par une mèche fonctionnant en régime standard par rapport à une mèche subissant une lubrification défaillante. L'effet cascade est finalement exprimé par un facteur d'augmentation industriel, qui synthétise comment une panne de lubrification se propage et s'amplifie jusqu'à menacer l'intégrité du moteur.

```{r}
#| label: question-10-simulation-cascade
#| message: false
#| warning: false
# 1. Calcul des matrices fondamentales (Temps passé dans les états d'usure)
# N_ij = temps moyen passé dans l'état j avant la casse (état 5)
N_std <- solve(-Q_std[1:4, 1:4])
N_acc <- solve(-Q_acc[1:4, 1:4])

# 2. Calcul de l'exposition aux chocs par cycle de vie d'une mèche
# On multiplie le temps moyen dans chaque état par le risque de choc (nu * p)
risque_cumule_std <- sum(N_std[1, ] * (nu * p_vec[1:4]))
risque_cumule_acc <- sum(N_acc[1, ] * (nu * p_vec[1:4]))

# 3. Calcul de l'espérance de vie (MTTF) des mèches
mttf_std <- sum(N_std[1, ])
mttf_acc <- sum(N_acc[1, ])

# 4. Calcul du taux de risque par heure de PRODUCTION (lambda_moteur)
# C'est ici que l'effet "cascade" est quantifié pour le moteur
lambda_prod_std <- risque_cumule_std / mttf_std
lambda_prod_acc <- risque_cumule_acc / mttf_acc

# 5. Calcul du FACTEUR D'AUGMENTATION INDUSTRIEL
# On compare le risque sur une durée fixe (ex: 1000h) en tenant compte 
# du fait que les mèches "accélérées" sont remplacées beaucoup plus souvent.
facteur_brut_outil <- lambda_prod_acc / lambda_prod_std
facteur_industriel  <- facteur_brut_outil * (mttf_std / mttf_acc)

# --- AFFICHAGE DES RÉSULTATS POUR LE RAPPORT ---
cat("\n--- ANALYSE DE L'EFFET CASCADE (Q10) ---\n")
cat("Durée de vie mèche (Standard)  :", round(mttf_std, 2), "h\n")
cat("Durée de vie mèche (Accélérée) :", round(mttf_acc, 2), "h\n")
cat("------------------------------------------\n")
cat("Risque relatif par outil       : x", round(facteur_brut_outil, 2), "\n")
cat("FACTEUR DE RISQUE RÉEL (PROD)  : x", round(facteur_industriel, 2), "\n")
cat("------------------------------------------\n")
```

L’étude de l’effet cascade révèle une dégradation brutale de la fiabilité opérationnelle dès que le système de lubrification fait défaut. L’espérance de vie d'une mèche (MTTF) s’effondre, passant de 167,41 h en régime standard à seulement 13,52 h en régime accéléré, soit une division par plus de 12 de sa durée de vie utile. Si le risque relatif par outil semble plus faible (0,35), c'est uniquement parce que la mèche casse trop vite pour accumuler autant de chocs qu'en régime normal. Cependant, la donnée cruciale est le Facteur de Risque Réel (x 4,31) : il démontre que pour une même durée de production, le bloc moteur subit 4,3 fois plus de risques de défaillance par choc lorsque la lubrification est absente. Cette accélération s'explique par le fait que les mèches séjournent proportionnellement beaucoup plus longtemps dans des états d'usure critique avant de rompre, transférant ainsi la défaillance du consommable (la mèche) vers l'organe noble (le moteur).

## Point 2 :

### Optimisation de la Maintenance du Bloc Moteur

L'objectif de cette étape est de comparer l'efficacité économique de la politique de maintenance corrective actuelle avec une stratégie de maintenance préventive systématique basée sur l'âge ($T$) pour le bloc motorisation. Pour ce faire, nous intégrons l'ensemble des contraintes opérationnelles : chaque intervention immobilise une tête de perçage pendant 2,5 heures (2h de remplacement et 30 min de manipulation), générant une perte de production de 1 875 € ($2,5 \times 750 €/h$). Le coût total d'un remplacement s'élève ainsi à 3 275 € en préventif, contre 3 475 € en correctif en raison des frais supplémentaires de détection et de ré-usinage. En nous appuyant sur la loi de Weibull identifiée précédemment, nous modélisons le coût moyen par heure $C(T)$ comme le ratio entre l'espérance du coût d'un cycle — pondéré par la fiabilité $R(T)$ — et la durée moyenne de bon fonctionnement (obtenue par l'intégration numérique de la fiabilité jusqu'à l'âge $T$). Cette étude vise à identifier numériquement l'âge de remplacement optimal $T^*$ qui minimise ce coût horaire, permettant ainsi de valider si un remplacement planifié est plus rentable que le maintien d'une stratégie subie de "panne au premier défaut".

```{r}
# --- Optimisation du Bloc Moteur (Point 2) ---

# 1. Paramètres de coûts (Tableau 4)
# Perte de production : 750€/h (car une seule tête s'arrête, comme pour les mèches)
perte_h <- 750 
ttr_moteur <- 2.5 # 2h remplacement + 0.5h démontage/remontage

cost_preventif <- 1400 + (ttr_moteur * perte_h) # 1400 + 1875 = 3275€
cost_correctif <- 1600 + (ttr_moteur * perte_h) # 1600 + 1875 = 3475€

# 2. Fonction de coût moyen par unité de temps C(T)
# Modèle de remplacement systématique à l'âge T
moteur_cost_per_hour <- function(T_age) {
  # Fiabilité à l'âge T
  R_T <- exp(-(T_age / eta_mle)^beta_mle)
  
  # Espérance du temps de bon fonctionnement avant T
  # Pour Weibull, on utilise une intégration numérique de la fiabilité
  MTTF_T <- integrate(function(x) exp(-(x / eta_mle)^beta_mle), 0, T_age)$value
  
  # Coût moyen par cycle
  # (Coût_Prév * Prob_survie_à_T) + (Coût_Corr * Prob_panne_avant_T)
  expected_cost <- (cost_preventif * R_T) + (cost_correctif * (1 - R_T))
  
  # Durée moyenne d'un cycle
  expected_time <- MTTF_T 
  
  return(expected_cost / expected_time)
}

# 3. Recherche de l'âge optimal T*
ages_test <- seq(1000, 15000, by = 100)
costs_v <- sapply(ages_test, moteur_cost_per_hour)

T_opti <- ages_test[which.min(costs_v)]
min_cost <- min(costs_v)

# 4. Comparaison avec le correctif pur (T -> infini)
# En correctif pur, le coût horaire est Coût_Corr / MTTF_total
MTTF_total <- eta_mle * gamma(1 + 1/beta_mle)
cost_correctif_pur <- cost_correctif / MTTF_total

# 5. Affichage des résultats
cat("--- OPTIMISATION DE LA MAINTENANCE MOTEUR ---\n")
cat("Coût horaire (Correctif pur)        :", round(cost_correctif_pur, 4), "€/h\n")
cat("Âge optimal de remplacement (T*)    :", T_opti, "heures\n")
cat("Coût horaire à l'optimum C(T*)      :", round(min_cost, 4), "€/h\n")
cat("Gain annuel potentiel par moteur    :", round((cost_correctif_pur - min_cost) * 8760, 2), "€\n")
```

L'application du modèle de remplacement systématique à l'âge T pour le bloc motorisation révèle une situation singulière : la stratégie de maintenance préventive n'est pas économiquement viable. 

Le calcul montre que le coût horaire minimal pour un remplacement préventif (0,3143 €/h) reste supérieur au coût du correctif pur (0,2918 €/h). Ce résultat s'explique par le faible écart entre le coût d'une intervention préventive (3275 €) et d'une intervention corrective (3475 €). Le gain de fiabilité obtenu en remplaçant prématurément un moteur ne compense pas la perte de potentiel de vie résiduelle de l'équipement. 

Pour ce composant spécifique, il est donc recommandé de maintenir une politique de "Run-to-Failure" (maintenance corrective), car le surcoût lié à la détection et au ré-usinage en cas de panne est négligeable face au coût global de remplacement et d'indisponibilité.
------------------------------------------------------------------------

### Question 11 : Fiabilité des Capteurs et Structure k-parmi-n

L'objectif est de caractériser la fiabilité du système de positionnement, composé de 4 capteurs dont au moins 3 doivent fonctionner pour assurer l'opération de la station. Dans un premier temps, nous modélisons la durée de bon fonctionnement individuelle de chaque capteur en utilisant les données de l'onglet sensor. Nous avons opté pour une distribution de Weibull, ajustée par la méthode de linéarisation (régression sur les rangs médians de Benard). Cette approche permet d'extraire le paramètre de forme ($\beta$) et d'échelle ($\eta$) spécifiques aux capteurs. Dans un second temps, le système global est modélisé par une loi binomiale de type $k$-parmi-$n$ ($3/4$). La fiabilité du système $R_{sys}(t)$ est ainsi définie comme la probabilité qu'au moins 3 capteurs soient fonctionnels à l'instant $t$, calculée à partir de la fiabilité individuelle $R_{indiv}(t)$.

```{r}
#| label: question-11-sensors-fixed
#| message: false
#| warning: false

# 1. Chargement et nettoyage strict
df_sensor <- as.data.frame(read_excel(path, sheet = "sensor"))

# Nettoyage : On filtre les données de la colonne 'time' 
# On suppose que status == 1 ou 'failed' représente une panne
# Si toutes les lignes sont des pannes, on garde tout ce qui est > 0
ttf_sensor_raw <- as.numeric(df_sensor$time)
ttf_sensor <- sort(ttf_sensor_raw[!is.na(ttf_sensor_raw) & ttf_sensor_raw > 0])

# Initialisation après nettoyage pour garantir l'égalité des longueurs
n_s <- length(ttf_sensor)
j_s <- 1:n_s

# 2. Estimation des paramètres de Weibull (Linéarisation)
# Formule des rangs médians pour éviter F = 1
F_hat_s <- (j_s - 0.3) / (n_s + 0.4)
Y_s <- log(-log(1 - F_hat_s))
X_s <- log(ttf_sensor)

# Vérification et Régression
if(n_s > 0) {
  fit_s <- lm(Y_s ~ X_s)
  
  beta_s <- as.numeric(coef(fit_s)[2])
  eta_s <- exp(-as.numeric(coef(fit_s)[1]) / beta_s)
  
  # 3. Calcul de la fiabilité individuelle à t = 500h
  t_eval <- 500
  R_indiv <- exp(-(t_eval / eta_s)^beta_s)
  
  # 4. Modèle k-parmi-n (3 parmi 4 nécessaires)
  # R_sys = P(X=3) + P(X=4)
  R_sys <- choose(4, 3) * (R_indiv^3) * (1 - R_indiv) + (R_indiv^4)
  
  # Affichage des résultats
  cat("--- Résultats Capteurs (Colonnes: time/status) ---\n")
  cat("Nombre de capteurs analysés :", n_s, "\n")
  cat("Paramètre de forme (beta)   :", round(beta_s, 4), "\n")
  cat("Paramètre d'échelle (eta)   :", round(eta_s, 4), "h\n")
  cat("--------------------------------------------------\n")
  cat("Fiabilité individuelle à 500h           :", round(R_indiv, 5), "\n")
  cat("Fiabilité système (3-parmi-4) à 500h    :", round(R_sys, 5), "\n")
} else {
  cat("Erreur : Aucune donnée valide trouvée dans la colonne 'time'.\n")
}
```

L'analyse statistique des durées de bon fonctionnement (TTF) des capteurs via une régression de Weibull donne un paramètre de forme beta = 1,02 et un paramètre d'échelle eta = 14 584 heures. 

La proximité de beta avec la valeur 1 permet de conclure que les capteurs suivent une loi Exponentielle. Cela signifie que le risque de panne est constant dans le temps et indépendant de l'âge du capteur, excluant ainsi tout phénomène d'usure prématurée ou de fatigue cyclique.

Le système de positionnement étant configuré en redondance partielle "3-parmi-4" (k-out-of-n), la fiabilité globale de l'unité de positionnement à 500 heures atteint 99,43 %. Cette architecture offre une excellente tolérance aux pannes, car elle convertit une fiabilité de composant standard (96,8 %) en une fiabilité système de haut niveau. Pour la maintenance, ce résultat implique qu'un remplacement préventif est inutile (puisqu'il n'y a pas d'usure) ; une stratégie de remplacement au premier défaut (correctif) est ici la plus rationnelle.

### Point 2

L'objectif de cette étape est de déterminer l'intervalle d'inspection optimal ($\tau$) pour le système de positionnement, dont la redondance de type 3-parmi-4 (sur 4 capteurs installés) induit des défaillances « dormantes » uniquement détectables par un arrêt technique. Chaque inspection immobilise la station pendant 30 minutes, soit une perte de production de 750 €. Si le système devient critique (moins de 3 capteurs fonctionnels) entre deux inspections, la station génère des rebuts pour un coût de 800 €/h. Pour optimiser cette maintenance, nous modélisons le coût horaire moyen $C(\tau)$ en intégrant trois composantes : le coût fixe de l'inspection, le coût des rebuts (calculé par l'intégration de l'indisponibilité du système $1 - R_{sys}(t)$ sur l'intervalle $[0, \tau]$), et le coût de remplacement incluant le prix des pièces (225 €) et le temps de pose supplémentaire (15 min par unité). Une optimisation numérique est ensuite réalisée pour identifier la valeur de $\tau^*$ minimisant la somme de ces coûts, garantissant ainsi l'équilibre idéal entre fréquence d'inspection et risque de non-qualité.

```{r}
# --- Optimisation des Capteurs (Point 2) ---

# 1. Paramètres (Tableau 5)
cout_arret_h <- 1500
cout_rebut_h <- 800     # Coût horaire si < 3 capteurs fonctionnels
duree_insp   <- 0.5     # 30 min
cout_rempl   <- 225     # Prix pièce + MO
duree_rempl  <- 0.25    # 15 min par capteur

# Coût fixe de l'inspection
Cinsp <- duree_insp * cout_arret_h

# Coût total d'UN remplacement (Pièce + Arrêt prod sup)
C_un_remplacement <- cout_rempl + (duree_rempl * cout_arret_h)

# 2. Fonction de coût par heure
sensor_cost_function <- function(tau) {
  
  R_t <- exp(-(tau / eta_s)^beta_s)
  
  # A. Temps moyen de production de rebuts (Système HS)
  # On intègre 1 - Rsys(t) car le système ne prévient pas quand il meurt
  R_sys_t <- function(t) {
    p <- exp(-(t / eta_s)^beta_s)
    return(choose(4, 3) * (p^3) * (1 - p) + (p^4))
  }
  temps_rebuts <- integrate(function(t) 1 - sapply(t, R_sys_t), lower=0, upper=tau)$value
  
  # B. Nombre moyen de capteurs à remplacer à l'instant tau
  # Chaque capteur a une probabilité (1 - R_t) d'être en panne
  nb_pannes_moyen <- 4 * (1 - R_t)
  
  # Coût total sur le cycle
  cout_cycle <- Cinsp + (temps_rebuts * cout_rebut_h) + (nb_pannes_moyen * C_un_remplacement)
  
  return(cout_cycle / tau)
}

# 3. Optimisation
opti_sensor <- optimize(sensor_cost_function, interval = c(50, 2000))

tau_opti <- opti_sensor$minimum
cout_horaire_sensor_min <- opti_sensor$objective

# 4. Affichage des résultats
cat("--- OPTIMISATION DU SYSTÈME DE POSITIONNEMENT ---\n")
cat("Intervalle d'inspection optimal (tau*) :", round(tau_opti, 2), "heures\n")
cat("Coût moyen minimal par heure          :", round(cout_horaire_sensor_min, 4), "€/h\n")
cat("--------------------------------------------------\n")

```

La stratégie de maintenance des capteurs a été optimisée en modélisant le coût global par unité de temps, incluant les frais d'inspection, les coûts de remplacement et les pertes liées à la production de rebuts (lorsque le système descend sous le seuil de 3 capteurs fonctionnels).

L'intervalle d'inspection optimal a été déterminé à 394,56 heures. À cet intervalle, le coût moyen de maintenance et de non-qualité est réduit à 3,00 €/h par station. 

Cette périodicité d'environ 400 heures (soit environ toutes les deux semaines en fonctionnement continu) constitue un compromis idéal. Elle permet de capitaliser sur la redondance "3-parmi-4" du système tout en limitant l'exposition au risque de rebuts, particulièrement coûteux pour la station. Contrairement au moteur, où le correctif pur était privilégié, le système de positionnement nécessite une surveillance périodique stricte en raison du caractère "caché" de ses défaillances.


## Point 3 

L'objectif final de cette étude est de quantifier l'impact combiné des optimisations individuelles sur la performance globale de la station de perçage. Pour ce faire, nous modélisons la station comme un système en série via un Diagramme de Bloc Fiabilité (RBD) : cette configuration implique que la défaillance d'un seul des sous-systèmes (lubrification, mèches, capteurs, moteur ou plateforme) entraîne l'arrêt complet de la production. La démarche consiste d'abord à calculer la disponibilité opérationnelle de chaque composant sous son régime optimisé (par exemple, l'intervalle d'inspection $\tau^*$ pour les capteurs ou la maintenance à l'âge $T^*$ pour le moteur). Ces disponibilités sont ensuite multipliées pour obtenir la disponibilité globale du système ($D_{sys} = \prod D_i$). Enfin, nous réalisons un bilan financier comparatif en sommant les coûts annuels, incluant la maintenance et les pertes de production du scénario initial en « correctif pur » face au scénario optimisé. Cette synthèse permet de transformer des indicateurs techniques de fiabilité en une valeur économique concrète : l'économie annuelle totale générée par la nouvelle stratégie de maintenance.

```{r}
# ====================================================
# SYNTHÈSE GLOBALE - STATION DE PERÇAGE (POINT 3)
# ====================================================

# 1. PARAMÈTRES DE BASE (Énoncé)
revenu_horaire <- 1500     # Perte de prod par heure d'arrêt
duree_arret_lub <- 4       # Heures
duree_arret_meche <- 0.67  # 40 min en heures
duree_arret_moteur <- 2.5  # Heures
duree_insp_sensor <- 0.5   # 30 min en heures

# 2. CALCUL DE LA DISPONIBILITÉ PAR COMPOSANT (SCÉNARIO OPTIMISÉ)

# A. Lubrification (Optimisée à k_star)
# On ne considère que l'arrêt planifié pour maintenance
temps_mort_lub_annuel <- k_star * duree_arret_lub
dispo_opti_lub <- (8760 - temps_mort_lub_annuel) / 8760
cout_horaire_lub_min <- cost_min / 8760

# B. Mèches (Remplacement préventif à l'État 4)
# Fréquence = Probabilité d'être en E4 * Taux de sortie vers E5
freq_rempl_meche <- pi_glob[4] * abs(Q_glob[4,4])
indispo_meche_annuelle <- freq_rempl_meche * 8760 * duree_arret_meche
dispo_opti_meches <- (8760 - indispo_meche_annuelle) / 8760


# C. Capteurs (Inspection à l'intervalle tau_opti)
R_sys_t_func <- function(t) {
  p <- exp(-(t / eta_s)^beta_s)
  return(choose(4, 3) * (p^3) * (1 - p) + (p^4))
}
# Temps mort = Temps HS indétecté (intégrale de l'indisponibilité) + Temps d'inspection
temps_HS_indetecte <- integrate(function(t) 1 - sapply(t, R_sys_t_func), lower = 0, upper = tau_opti)$value
dispo_opti_sensors <- (tau_opti - temps_HS_indetecte - duree_insp_sensor) / tau_opti

# D. Moteur (Maintenance Corrective Pure - Résultat Q.9)
dispo_moteur <- MTTF_total / (MTTF_total + duree_arret_moteur)

# 3. DISPONIBILITÉ GLOBALE DU SYSTÈME (Modèle en Série)
dispo_globale_optimisee <- dispo_opti_lub * dispo_opti_meches * dispo_opti_sensors * dispo_moteur

# 4. BILAN FINANCIER ANNUEL GLOBAL

# 1. On définit la variable manquante (Mèches)
# Coût préventif = 200 (pièce) + 0.67h * 750 (perte prod tête)
cout_interv_meche_P <- 200 + (0.67 * 750) 
# Fréquence annuelle basée sur ta disponibilité de 99.8287%
freq_annuelle_meche <- (1 - 0.998287) * 8760 / 0.67
cout_horaire_B <- (freq_annuelle_meche * cout_interv_meche_P) / 8760

# 2. On définit le coût correctif moteur (Q.9)
cost_correctif_pur <- (2500 + (2.5 * 1500)) / (MTTF_total + 2.5)

# 3. On calcule enfin le coût annuel total
cout_annuel_total <- (cout_horaire_lub_min + cout_horaire_B + cout_horaire_sensor_min + cost_correctif_pur) * 8760

# 5. AFFICHAGE DES RÉSULTATS
{
cat("\n====================================================\n")
cat("          BILAN DE SYNTHÈSE FINAL (POINT 3)         \n")
cat("====================================================\n")

cat("Disponibilité Individuelle :\n")
cat(" - Lubrification :", round(dispo_opti_lub * 100, 4), "%\n")
cat(" - Mèches        :", round(dispo_opti_meches * 100, 4), "%\n")
cat(" - Capteurs      :", round(dispo_opti_sensors * 100, 4), "%\n")
cat(" - Moteur        :", round(dispo_moteur * 100, 4), "%\n")

cat("----------------------------------------------------\n")

cat("DISPONIBILITÉ GLOBALE STATION :", round(dispo_globale_optimisee * 100, 3), "%\n")
cat("Heures d'arrêt totales / an   :", round((1 - dispo_globale_optimisee) * 8760, 2), "h\n")
cat("COÛT DE MAINTENANCE TOTAL:", round(cout_annuel_total, 2), "€/an\n")

cat("====================================================\n")
}
```

L'analyse finale de la station de perçage démontre une excellente maîtrise opérationnelle, avec une disponibilité globale de 99,54 %, ce qui limite l'indisponibilité totale à seulement 40,31 heures par an. Ce résultat valide la stratégie de maintenance mixte adoptée : l'optimisation de la lubrification ($k^*$) et le remplacement préventif des mèches (État 4) permettent de sécuriser la production, tandis que le moteur, très fiable (Question 9), est maintenu en correctif pur pour éviter des coûts de prévention inutiles. Le coût total de 80 255,12 €/an peut paraître élevé, mais il est largement dominé par le coût d'opportunité lié à la perte de production (1 500 €/h) ; investir dans ces interventions préventives est donc un choix économiquement rationnel car cela empêche des pannes aléatoires beaucoup plus longues et coûteuses. Le point critique identifié reste le système de capteurs, dont la fréquence d'inspection pèse le plus lourdement sur l'indisponibilité individuelle (99,75 %).

# Point 4 : mise en cascade

L'étude de la maintenance ne peut se limiter à une analyse cloisonnée de chaque composant, car la dégradation d'un sous-système agit souvent comme un catalyseur d'usure pour les éléments situés en aval. Dans ce scénario, nous explorons l'interdépendance critique entre la lubrification (maintenance de base) et le bloc moteur (composant noble), via le vecteur de transmission que constituent les mèches de perçage.L'enjeu est de modéliser comment une indisponibilité de la lubrification modifie la dynamique de transition des mèches vers des états d'usure sévère. Mathématiquement, cela se traduit par la construction d'une matrice de transition hybride ($Q_{res}$), pondérée par le taux de service de la lubrification. En utilisant le formalisme des chaînes de Markov absorbantes et la matrice fondamentale ($N$), nous pouvons quantifier non seulement la réduction de la durée de vie des outils, mais surtout l'augmentation du risque résiduel pour le moteur. Cette approche systémique permet de mettre en évidence le "coût caché" d'une maintenance négligée : une économie apparente sur un consommable simple peut en réalité doubler la probabilité de défaillance catastrophique du moteur, illustrant parfaitement le concept de risque en cascade en milieu industriel.

```{r}
# 1. Paramètres de base (issus des questions précédentes)
p_vec <- c(0, 0.05, 0.15, 0.35, 1) # Probabilités de rupture par état
nu <- 1e-3                        # Taux de sollicitation moteur

# 2. Fonction de calcul des indicateurs de performance
calculer_indicateurs_cascade <- function(dispo_lub) {
  
  # A. Calcul de la matrice de transition hybride (Effet cascade Lub -> Mèche)
  Q_res <- (dispo_lub * Q_std) + ((1 - dispo_lub) * Q_acc)
  
  # B. Matrice fondamentale N (Temps passé dans les états transitoires)
  Q_trans <- Q_res[1:4, 1:4]
  N <- solve(-Q_trans)
  
  # C. MTTF : Espérance de vie moyenne de la mèche (en heures)
  mttf_meche <- sum(N[1, ])
  
  # D. Risque de choc cumulé sur LA VIE ENTIÈRE de la mèche
  # C'est l'intégrale du risque sur la durée de vie
  risque_cumule_cycle <- sum(N[1, ] * (nu * p_vec[1:4]))
  
  # E. TAUX DE RISQUE HORAIRE (Intensité du danger pendant la production)
  # On ramène le risque à une base comparable : 1 heure de perçage effectif
  lambda_horaire_moteur <- risque_cumule_cycle / mttf_meche
  
  return(list(mttf = mttf_meche, lambda = lambda_horaire_moteur))
}

# 3. Simulation des deux scénarios de maintenance
# Scénario A : Maintenance préventive rigoureuse (99.93%)
# Scénario B : Maintenance négligée (80.00%)
res_opti    <- calculer_indicateurs_cascade(0.9993)
res_degrade <- calculer_indicateurs_cascade(0.80)

# 4. Calcul des facteurs d'impact
ratio_vie_meche <- res_opti$mttf / res_degrade$mttf
facteur_brut_outil <- res_degrade$lambda / res_opti$lambda

# FACTEUR CASCADE RÉEL (Sur une base de production fixe)
# On multiplie l'intensité du risque par la fréquence de remplacement
impact_cascade_reel <- facteur_brut_outil * ratio_vie_meche

# 5. AFFICHAGE DES RÉSULTATS
cat("====================================================\n")
cat("POINT 4 : QUANTIFICATION DES EFFETS EN CASCADE\n")
cat("====================================================\n")
cat("SCÉNARIO A : Lubrification OPTIMISÉE (99.93%)\n")
cat(" -> Espérance de vie mèche (MTTF) :", round(res_opti$mttf, 2), "h\n")
cat(" -> Risque horaire pour le moteur :", formatC(res_opti$lambda, format = "e", digits = 3), "h^-1\n\n")

cat("SCÉNARIO B : Lubrification NÉGLIGÉE (80.00%)\n")
cat(" -> Espérance de vie mèche (MTTF) :", round(res_degrade$mttf, 2), "h\n")
cat(" -> Risque horaire pour le moteur :", formatC(res_degrade$lambda, format = "e", digits = 3), "h^-1\n")
cat("----------------------------------------------------\n")
cat("ANALYSE DE LA CASCADE :\n")
cat(" 1. Les mèches s'usent", round(ratio_vie_meche, 2), "fois plus vite.\n")
cat(" 2. Le risque moteur par outil est de x", round(facteur_brut_outil, 2), "(biais de durée).\n")
cat("----------------------------------------------------\n")
cat("IMPACT SYSTÉMIQUE RÉEL SUR LE MOTEUR : x", round(impact_cascade_reel, 2), "\n")
cat("====================================================\n")
```

Cette analyse met en lumière l’interdépendance critique entre la maintenance de la lubrification et la préservation des composants en aval de la chaîne cinématique. En passant d'une maintenance optimisée à un scénario négligé (80 %), l'espérance de vie des mèches s'effondre, passant de 165,59 h à seulement 49,43 h, soit une usure 3,35 fois plus rapide. Si le risque horaire semble paradoxalement plus faible dans le scénario dégradé ($4,833 \times 10^{-5}$ contre $7,265 \times 10^{-5}$), cela s'explique par un "biais de durée" : les mèches cassent si vite qu'elles n'ont pas le temps d'atteindre les états d'usure les plus dangereux pour le moteur. Cependant, l'impact systémique réel est sans appel : en raison du remplacement beaucoup plus fréquent d'outils atteignant prématurément des niveaux de dégradation critiques, le moteur subit un stress cumulé 2,23 fois plus élevé. Cette étude prouve que toute économie réalisée sur la lubrification est illusoire, car elle génère une réaction en chaîne augmentant radicalement la fréquence d'exposition du moteur aux risques de chocs.


# Point 5 MAINTENANCE GROUPÉE (OPPORTUNISTE)

La stratégie de maintenance opportuniste repose sur l'idée que le coût le plus élevé d'une intervention n'est pas la main-d'œuvre ou la pièce, mais l'indisponibilité de l'outil de production. Dans notre station de perçage, chaque minute d'arrêt coûte cher. En synchronisant le remplacement d'une mèche (prévu par l'analyse de l'état 4) avec une opération de lubrification systématique, nous réduisons le nombre total d'ouvertures de la machine. Ce "groupage" permet d'économiser les temps de préparation, de sécurisation et de remise en route qui sont redondants lors de deux interventions séparées. L'enjeu est de calculer le gain de temps machine ($\Delta t$) et de le multiplier par le coût d'opportunité horaire pour quantifier l'économie annuelle réelle.

```{r}
# --- POINT 5 : MAINTENANCE GROUPÉE (OPPORTUNISTE) ---

Q_trans_glob <- Q_glob[1:4, 1:4]
mttf_glob <- sum(solve(-Q_trans_glob)[1, ])

# 2. Paramètres de coûts et durées (Alignés sur l'énoncé)
cout_heure_arret <- 1500  # Coût de production de la station complète
duree_lub_seule   <- 4.0   # 4h selon tes données précédentes
duree_meche_seule <- 0.67  # 40 min
duree_intervention_groupee <- 4.2  # On estime un gain (ex: seulement 12 min de plus que la lub seule)

# 3. Calcul des fréquences annuelles (Base 8760h pour être raccord avec le Point 3)
# Essaye de changer juste cette ligne pour voir l'impact :
nb_interv_lub_an <- k_star
nb_interv_meche_an <- 8760 / mttf_glob

# 4. Calcul du gain financier
# Gain de temps = (Somme des durées séparées) - (Durée groupée)
gain_temps_par_regroupement <- (duree_lub_seule + duree_meche_seule) - duree_intervention_groupee
gain_argent_par_regroupement <- gain_temps_par_regroupement * cout_heure_arret

# On peut grouper au maximum selon l'événement le moins fréquent
nb_regroupements_possibles <- min(nb_interv_lub_an, nb_interv_meche_an)
economie_annuelle_potentielle <- nb_regroupements_possibles * gain_argent_par_regroupement

# 5. AFFICHAGE DES RÉSULTATS
{

cat("  POINT 5 : ANALYSE DE LA MAINTENANCE OPPORTUNISTE  \n")
cat("Besoins annuels théoriques :\n")
cat(" -> Maintenance Lubrification :", round(nb_interv_lub_an, 1), "fois/an\n")
cat(" -> Changements de Mèches     :", round(nb_interv_meche_an, 1), "fois/an\n")
cat("----------------------------------------------------\n")
cat("Gain de temps par groupage    :", round(gain_temps_par_regroupement * 60, 0), "minutes\n")
cat("Gain financier unitaire       :", round(gain_argent_par_regroupement, 2), "€\n")
cat("Nombre de groupages possibles :", round(nb_regroupements_possibles, 1), "fois/an\n")
cat("----------------------------------------------------\n")
cat("ÉCONOMIE ANNUELLE POTENTIELLE :", round(economie_annuelle_potentielle, 2), "€/an\n")
}
```

L'analyse de la maintenance opportuniste met en lumière une forte disparité entre les cycles de vie des composants de la station. Avec un optimum de lubrification fixé à 0,5 intervention par an (soit une fois tous les deux ans), le potentiel de regroupement est structurellement bridé par la rareté de cette opération lourde. Bien que le changement de mèche soit fréquent (53 fois/an), l'opportunité de couplage ne se présente statistiquement qu'une seule fois sur deux ans. L'économie annuelle de 352,55 € reste donc marginale par rapport au budget global de 80 000 €.

Ce résultat démontre que, dans cette configuration, le coût d'arrêt élevé de la lubrification (4h à 1500 €/h) impose une stratégie de "rareté" qui empêche de capitaliser sur les synergies logistiques. Pour rendre cette maintenance groupée réellement attractive, il faudrait soit réduire la durée d'arrêt technique de la lubrification, soit augmenter sa fréquence réglementaire (par exemple une visite trimestrielle), ce qui porterait immédiatement le gain potentiel à 2 820 €/an.
