---
title: "Analyse de Fiabilité et Maintenance : Poste de Perçage Multi-têtes"
author: "Theau Aguet"
date: "`r Sys.Date()`"
format:
  html:
    theme: 
      light: lux
      dark: darkly
    toc: true
    toc-location: left
    number-sections: true
    code-fold: true
    code-summary: "Voir le code R"
    code-copy: true
    grid:
      sidebar-width: 250px
      body-width: 900px
    highlight-style: dracula
---

## Introduction et Contexte du Projet

Ce rapport présente une étude approfondie de la politique de maintien en condition opérationnelle d'un poste de perçage multi-têtes au sein d'un atelier industriel. L'objectif est de produire une analyse globale et des recommandations basées sur des modèles de fiabilité (Weibull, Lognormale) et des processus stochastiques (Chaînes de Markov).

### Description du Système

Le système étudié est une station de perçage rotative comprenant plusieurs sous-systèmes critiques dont les interactions dictent la performance globale :

* **Plateforme rotative :** Élément indispensable au positionnement des pièces ; sa défaillance entraîne l'arrêt total de la station.
* **Têtes de perçage :** La station dispose de 3 têtes indépendantes. La station reste fonctionnelle tant qu'au moins une tête est opérationnelle. Chaque tête est composée d'un bloc moteur et d'une mèche.
* **Système de lubrification :** Un circuit commun qui limite les frottements. La station peut fonctionner sans lui (mode dégradé), mais cela impacte la dégradation des mèches.
* **Capteurs de positionnement :** Au nombre de 4, ils assurent la précision du perçage. Une redondance partielle de type "3 parmi 4" (k-sur-n) est nécessaire pour maintenir l'opération.

---

## Étude de la structure du système

### Question 1 : Diagramme de Blocs de Fiabilité (RBD)

L'analyse de la description du système permet de construire un **Diagramme de Blocs de Fiabilité (RBD)**. Dans ce modèle, la station est considérée comme fonctionnelle si un chemin continu existe entre l'entrée et la sortie du diagramme.

#### Architecture du RBD

La station est constituée d'une mise en série de trois blocs principaux:

1. **Bloc 1 : Plateforme Rotative (Série)** : Composant unique indispensable. Si elle tombe en panne, la station est inutilisable.


2. **Bloc 2 : Système de Positionnement (Redondance k-parmi-n)** : Contient 4 capteurs. Le système fonctionne tant qu'au moins 3 capteurs sur 4 sont opérationnels.


3. 
**Bloc 3 : Têtes de Perçage (Redondance en parallèle)** : La station peut fonctionner tant qu'au moins 1 tête sur 3 est fonctionnelle.


* Chaque tête est un sous-système composé d'un **moteur** et d'une **mèche** montés en série.


#### Le Système de Lubrification

Le système de lubrification n'apparaît pas dans la chaîne de série principale car son fonctionnement n'est pas strictement nécessaire pour opérer la station (mode dégradé possible). Il agit toutefois comme un facteur d'influence sur le taux de dégradation des mèches.

```{mermaid}
graph LR
    In((Entrée)) --> Plat[Plateforme Rotative]
    
    subgraph "Bloc Capteurs (3 parmi 4)"
        Plat --> C1[Capteur 1]
        Plat --> C2[Capteur 2]
        Plat --> C3[Capteur 3]
        Plat --> C4[Capteur 4]
    end

    subgraph "Bloc Têtes (1 parmi 3)"
        direction TB
        C1 & C2 & C3 & C4 --> T1
        C1 & C2 & C3 & C4 --> T2
        C1 & C2 & C3 & C4 --> T3
        
        subgraph T1 [Tête 1]
            M1[Moteur 1] --- Me1[Mèche 1]
        end
        subgraph T2 [Tête 2]
            M2[Moteur 2] --- Me2[Mèche 2]
        end
        subgraph T3 [Tête 3]
            M3[Moteur 3] --- Me3[Mèche 3]
        end
    end

    T1 & T2 & T3 --> Out((Sortie))

```

#### Justification du modèle

Le choix du RBD permet de visualiser directement les capacités de production en mode dégradé (nombre de têtes actives) et de modéliser facilement les redondances de type k-parmi-n mentionnées pour les capteurs.

---

## Analyse de la Plateforme Rotative

### Question 2 : Estimation de la loi du temps avant défaillance

Pour estimer la loi du temps avant défaillance de la plateforme rotative, nous suivons une démarche d'inférence paramétrique adaptée aux données de survie avec censure.

#### 1. Caractérisation des données
Les données de l'onglet `rotating_platform` contiennent des **censures de Type I**. L'étude s'étant arrêtée après 5 ans de production, pour les systèmes n'ayant pas connu de défaillance à cette date, nous savons seulement que leur durée de vie $T_i$ est supérieure à l'instant de censure $C_i$.

#### 2. Choix du modèle
Nous utilisons une **loi de Weibull** pour modéliser ce composant mécanique, car elle permet de représenter finement les phénomènes de vieillissement via ses deux paramètres :
* Le paramètre de forme $\beta$.
* Le paramètre d'échelle $\eta$.

#### 3. Méthode d'estimation : Maximum de Vraisemblance (MLE)
Pour traiter les données censurées, nous utilisons la méthode du **Maximum de Vraisemblance** afin d'estimer les paramètres qui maximisent la probabilité d'observer l'échantillon recueilli. La fonction de vraisemblance $L$ intègre :
* La densité de probabilité $f(t)$ pour les défaillances observées.
* La fonction de fiabilité $R(C)$ pour les données censurées.

$$L = R(C)^{n-k} \prod_{i=1}^{k} f(t_{(i)})$$

#### 4. Validation et Diagnostic
La cohérence du modèle sera vérifiée par deux outils :
* **Linéarisation de Weibull** : Un tracé de $\ln(-\ln(R(t)))$ en fonction de $\ln(t)$ doit montrer une tendance linéaire.
* **Transformée TTT (Total Time on Test)** : Si la courbe est concave, cela confirme un taux de défaillance croissant ($IFR$, $\beta > 1$), caractéristique d'une usure mécanique.

```{r}
#| label: analyse-plateforme-flexsurv
#| message: false
#| warning: false

# Chargement des bibliothèques
library(readxl)
library(survival)
library(flexsurv)

# 1. Lecture directe du fichier Excel
# On spécifie le nom du fichier et le nom exact de la feuille (SDR)
path <- "../data/eval/drilling_station.xlsx"
data_plat <- read_excel(path, sheet = "rotating_platform")

# 2. Préparation des données (status : 1 = défaillance, 0 = censure)
# Transformation en numérique pour s'assurer de la compatibilité avec Surv()
data_plat$status_num <- as.numeric(data_plat$status)

# 3. Ajustement du modèle de Weibull
# flexsurvreg fournit directement 'shape' (beta) et 'scale' (eta)
fit_flex <- flexsurvreg(Surv(time, status_num) ~ 1, data = data_plat, dist = "weibull")

# 4. Extraction des paramètres estimés
beta_hat <- fit_flex$res["shape", "est"]
eta_hat  <- fit_flex$res["scale", "est"]

cat("Paramètre de forme (beta) estimé :", round(beta_hat, 4), "\n")
cat("Paramètre d'échelle (eta) estimé :", round(eta_hat, 2), " heures\n")

# 5. Visualisation de l'ajustement
plot(fit_flex, 
     main = "Fiabilité de la Plateforme : Ajustement de Weibull", 
     xlab = "Temps (heures)", 
     ylab = "Fiabilité R(t)", 
     conf.int = TRUE, 
     col.obs = "black", 
     col = "red")
```

### Analyse des Résultats : Plateforme Rotative

L'ajustement du modèle de Weibull sur les données de la plateforme rotative fournit un paramètre de forme ($\beta$) de **4,1017** et un paramètre d'échelle ($\eta$) de **11 337,42 heures**. 

La valeur de $\beta$ étant nettement supérieure à 1, elle confirme que le système n'est pas soumis à des défaillances aléatoires mais à un phénomène d'**usure marquée** (taux de défaillance croissant). Une valeur proche de 4 est caractéristique d'une dégradation mécanique par fatigue, où la probabilité de panne augmente très rapidement une fois la phase de maturité dépassée. Le paramètre d'échelle nous indique que la durée de vie caractéristique du composant est d'environ 11 337 heures, seuil avant lequel la majorité des unités (63,2 %) auront connu une défaillance. Graphiquement, l'adéquation entre la courbe de Weibull (en rouge) et les données réelles (en noir) valide la pertinence de ce modèle pour prévoir les besoins en maintenance préventive de la plateforme.

---

## Analyse du Système de Lubrification

### Question 3 : Caractérisation de la loi de défaillance

Pour répondre à la Question 3, nous analysons les données de maintenance du système de lubrification afin de caractériser sa loi de défaillance par obstruction.

#### 1. Données et Méthodologie
L'analyse s'appuie sur l'onglet `lubricant_sys`. Nous considérons :
* **Les temps inter-défaillances** : Durées séparant deux nettoyages partiels au sein d'un cycle annuel.
* **La structure des cycles** : Chaque ligne représente une année. Le nettoyage complet annuel est une **réparation parfaite (AGAN)**, tandis que le nettoyage partiel est une **réparation minimale (ABAO)**. 

Le système est remis dans l'état d'usure précédant la panne, ce qui implique que les défaillances au sein d'une année suivent un **Processus de Poisson Non Homogène (NHPP)**.

#### 2. Modélisation par loi de Weibull
Nous utilisons une loi de Weibull dont le taux de défaillance est $h(t) = \frac{\beta}{\eta} (\frac{t}{\eta})^{\beta-1}$. Pour un processus NHPP, la fonction d'intensité cumulée est $H(t) = (\frac{t}{\eta})^{\beta}$. 

La linéarisation $\ln(H(t)) = \beta \ln(t) - \beta \ln(\eta)$ nous permet d'estimer les paramètres par régression : la pente donne $\hat{\beta}$ et l'ordonnée à l'origine permet de déduire $\hat{\eta}$.

```{r}
#| label: analyse-lubrification-base-r
#| message: false
#| warning: false

# 1. Lecture des données
df_lub <- as.data.frame(read_excel(path, sheet = "lubricant_sys"))

# 2. Transformation des données pour NHPP (Base R)
# On extrait les colonnes 1 à 7 qui contiennent les temps de pannes
cols_pannes <- df_lub[, 1:7]
times <- as.vector(as.matrix(cols_pannes))
times <- times[!is.na(times)]
times <- sort(times)

# Calcul de H(t) : rang de la panne / nombre total de cycles (lignes)
n_cycles <- nrow(df_lub)
H_t <- seq_along(times) / n_cycles

# 3. Estimation par linéarisation (Régression log-log)
log_time <- log(times)
log_H_t <- log(H_t)
model_lub <- lm(log_H_t ~ log_time)

# 4. Extraction des paramètres
beta_lub <- as.numeric(coef(model_lub)[2])
eta_lub <- exp(-as.numeric(coef(model_lub)[1]) / beta_lub)

# 5. Affichage des résultats
cat("--- Résultats Système de Lubrification ---\n")
cat("Paramètre de forme (beta) :", round(beta_lub, 4), "\n")
cat("Paramètre d'échelle (eta) :", round(eta_lub, 2), " heures\n")

# 6. Visualisation
plot(log_time, log_H_t, 
     main = "Linéarisation NHPP (Système de Lubrification)",
     xlab = "log(temps)", ylab = "log(H(t))", 
     pch = 16, col = "blue")
abline(model_lub, col = "red", lwd = 2)
```


L'analyse du système de lubrification par le biais d'un modèle de Processus de Poisson Non Homogène (NHPP) a permis d'estimer un paramètre de forme ($\beta$) de **1,236** et un paramètre d'échelle ($\eta$) de **5 778,17 heures**. Le choix de cette modélisation s'appuie sur la nature spécifique des interventions de maintenance : les nettoyages partiels sont considérés comme des **réparations minimales (ABAO)**, car ils ne traitent que l'obstruction immédiate sans restaurer l'intégrité totale du circuit, tandis que le nettoyage complet annuel fait office de **réparation parfaite (AGAN)** en remettant le système à neuf. La valeur de $\beta$ supérieure à 1 confirme l'existence d'un phénomène de **vieillissement** ou d'usure graduelle, où le taux de défaillance augmente avec le temps en raison de l'encrassement progressif par les micro-particules de perçage. Toutefois, cette valeur reste proche de l'unité, indiquant que la dégradation est régulière plutôt qu'accélérée. Le paramètre $\eta$ fournit une référence temporelle pour la fréquence d'apparition de ces pannes au cours d'un cycle annuel. La validation graphique par linéarisation confirme que la loi de puissance du NHPP est un modèle robuste pour anticiper les interventions correctives nécessaires entre deux opérations de maintenance préventive majeure.

---

## Analyse du Système de Lubrification

### Question 4 : Caractérisation des durées de maintenance (TTR)

Pour modéliser les durées des interventions de maintenance (Time To Repair - TTR) du système de lubrification, nous utilisons une approche paramétrique basée sur la loi lognormale.

```{r}
#| label: question-4-ttr-correct
#| message: false
#| warning: false

# 1. Chargement des données
df_lub <- as.data.frame(read_excel(path, sheet = "lubricant_sys"))

# 2. Correction du nom de colonne
# On utilise check.names=FALSE ou on cherche l'index de la colonne pour éviter l'erreur de nom
ttr_full <- df_lub[["fullcleaning-duration"]] 

# Nettoyages partiels (Hypothèse 1.5h avec simulation de variance)
set.seed(123)
ttr_partial <- rnorm(nrow(df_lub), mean = 1.5, sd = 0.2) 

# 3. Fonction Méthode des Moments
estimate_lognorm_moments <- function(data) {
  m <- mean(data, na.rm = TRUE)
  v <- var(data, na.rm = TRUE)
  sigma2 <- log(1 + (v / (m^2)))
  mu <- log(m) - (0.5 * sigma2)
  return(c(mu = mu, sigma = sqrt(sigma2)))
}

# 4. Calcul des paramètres
params_full <- estimate_lognorm_moments(ttr_full)
params_partial <- estimate_lognorm_moments(ttr_partial)

cat("--- Paramètres Loi Lognormale (mu, sigma) ---\n")
cat("Nettoyage Complet : mu =", round(params_full[1], 4), ", sigma =", round(params_full[2], 4), "\n")
cat("Nettoyage Partiel : mu =", round(params_partial[1], 4), ", sigma =", round(params_partial[2], 4), "\n")
```

L'estimation des paramètres par la méthode des moments a permis de caractériser les durées de maintenance (TTR) du système de lubrification selon deux lois lognormales distinctes. Pour les **nettoyages complets**, les paramètres obtenus sont **$\mu = 1,3571$** et **$\sigma = 0,2948$**, calculés directement à partir des données réelles de l'onglet `lubricant_sys`. Pour les **nettoyages partiels**, les paramètres **$\mu = 0,3984$** et **$\sigma = 0,1259$** reflètent l'hypothèse d'une durée moyenne de 1,5 heure avec une dispersion simulée. Le choix de la loi lognormale est justifié par sa capacité à modéliser l'asymétrie positive typique des temps de réparation en ingénierie : la majorité des interventions sont rapides, mais la loi autorise l'existence de "queues de distribution" représentant des dépannages plus longs en cas d'aléas techniques. Cette approche probabiliste est indispensable pour les calculs de disponibilité, car elle permet de dépasser la simple moyenne pour intégrer la variabilité réelle des temps d'indisponibilité du système.

---

## Analyse du Système de Lubrification

### Question 5 : Calcul de la disponibilité moyenne ($\bar{A}$)

La disponibilité moyenne représente la proportion du temps où le système est opérationnel sur un cycle annuel de 8760 heures, en tenant compte des arrêts induits par la maintenance corrective (nettoyages partiels) et préventive (nettoyage complet).

```{r}
#| label: question-5-disponibilite
#| message: false
#| warning: false

# 1. Définition de l'horizon temporel (1 an en heures)
T_cycle <- 8760

# 2. Récupération des paramètres des étapes précédentes
# (Assurez-vous que les objets beta_lub, eta_lub, params_partial et params_full existent)

# Paramètres NHPP (issus de la Question 3)
beta_val <- beta_lub
eta_val  <- eta_lub

# Paramètres Lognormaux (issus de la Question 4)
mu_p <- params_partial["mu"]; sigma_p <- params_partial["sigma"] # Partiel
mu_c <- params_full["mu"];    sigma_c <- params_full["sigma"]    # Complet

# 3. Calcul des MTTR (Moyenne théorique d'une loi lognormale)
# Formule : E[X] = exp(mu + (sigma^2)/2)
mttr_partiel <- exp(mu_p + (sigma_p^2 / 2))
mttr_complet <- exp(mu_c + (sigma_c^2 / 2))

# 4. Calcul du nombre attendu de pannes sur le cycle (NHPP Power Law)
# Formule : E[N(T)] = H(T) = (T/eta)^beta
nb_pannes_attendues <- (T_cycle / eta_val)^beta_val

# 5. Calcul des indisponibilités totales (Downtime)
D_corrective <- nb_pannes_attendues * mttr_partiel
D_preventive <- 1 * mttr_complet

# 6. Calcul de la Disponibilité Moyenne (A_barre)
dispo_moyenne <- (T_cycle - (D_corrective + D_preventive)) / T_cycle

# Affichage des résultats
cat("--- Synthèse de la Disponibilité Annuelle ---\n")
cat("Nombre attendu de nettoyages partiels :", round(nb_pannes_attendues, 2), "\n")
cat("Temps total de maintenance corrective :", round(D_corrective, 2), "heures\n")
cat("Temps total de maintenance préventive :", round(D_preventive, 2), "heures\n")
cat("Disponibilité moyenne du système (A_bar) :", round(dispo_moyenne, 6), "\n")
```

L'analyse combinée des modèles de dégradation et de maintenance permet de quantifier la performance opérationnelle du système de lubrification sur un cycle annuel de 8760 heures. En utilisant les paramètres issus de la Question 3 ($\beta = 1,236$ et $\eta = 5778,17$), le modèle du Processus de Poisson Non Homogène (NHPP) permet d'estimer le nombre attendu de pannes par an, reflétant l'usure progressive du circuit. La disponibilité moyenne $\bar{A}$ est obtenue en déduisant du temps total l'indisponibilité corrective (liée aux nettoyages partiels) et l'indisponibilité préventive (liée au nettoyage complet annuel), dont les durées moyennes ont été caractérisées par les lois lognormales à la Question 4. Cette approche probabiliste est la seule capable de rendre compte de la nature cyclique du système tout en intégrant l'accumulation des dégradations entre deux opérations de remise à neuf. La valeur de $\bar{A}$ ainsi calculée constitue un indicateur de performance critique qui servira de coefficient de pondération pour coupler les matrices de transition des mèches dans les étapes ultérieures ; elle permet de simuler de manière réaliste l'accélération de l'usure des outils de perçage lors des périodes où le système de lubrification est momentanément indisponible.

---

## Analyse des Dynamiques de Dégradation des Mèches

### Question 6 : Chaînes de Markov et Probabilités Stationnaires

Cette section définit les deux cinétiques de dégradation des mèches via des Chaînes de Markov en temps continu (CTMC) et calcule leurs distributions stationnaires respectives.

```{r}
#| label: question-6-markov-fixed
#| message: false
#| warning: false

# 1. Chargement et nettoyage des matrices
# On s'assure de ne prendre que les 5 premières lignes et colonnes pour éviter les colonnes fantômes d'Excel
Q_std <- as.matrix(read_excel(path, sheet = "drillbit_std", col_names = FALSE))[1:5, 1:5]
Q_acc <- as.matrix(read_excel(path, sheet = "drillbit_acc", col_names = FALSE))[1:5, 1:5]

# Conversion explicite en numérique pour éviter tout conflit de type
class(Q_std) <- "numeric"
class(Q_acc) <- "numeric"

# 2. Fonction de calcul corrigée
solve_stationary <- function(Q) {
  n <- nrow(Q)
  A <- t(Q)
  
  # On remplace la dernière ligne pour imposer la somme des probas = 1
  A[n, ] <- rep(1, n)
  b <- c(rep(0, n - 1), 1)
  
  pi_vec <- solve(A, b)
  names(pi_vec) <- paste0("Etat_", 1:n)
  return(pi_vec)
}

# 3. Calcul
pi_std <- solve_stationary(Q_std)
pi_acc <- solve_stationary(Q_acc)

# 4. Affichage
cat("--- Probabilités Stationnaires : Conditions Standard (Q) ---\n")
print(round(pi_std, 5))
cat("\n--- Probabilités Stationnaires : Conditions Accélérées (Q') ---\n")
print(round(pi_acc, 5))
```

### Analyse et Justification : Dynamiques de Dégradation des Mèches

L'étude des dynamiques de dégradation par chaînes de Markov en temps continu permet de comparer l'état stationnaire des mèches sous deux régimes de fonctionnement. En conditions standard (matrice $Q_{std}$), la distribution stationnaire montre que la mèche passe la majeure partie de son temps dans les états de dégradation intermédiaire, avec une probabilité de rupture (Etat 5) d'environ **18,3%** en régime permanent. À l'inverse, en conditions accélérées (matrice $Q_{acc}$), correspondant à un défaut de lubrification, la cinétique de dégradation est modifiée. Bien que la probabilité de rupture immédiate ($\pi_5'$) semble plus faible dans cet échantillon stationnaire précis (**5,8%**), l'analyse des taux de transition révèle une accumulation beaucoup plus rapide dans l'état 3 (**64,6%**), indiquant une usure structurelle accélérée qui réduit drastiquement la durée de vie utile avant l'entrée dans les phases de dégradation sévère. Cette comparaison souligne la sensibilité de l'outil à son environnement et justifie le besoin de coupler ces cinétiques à la disponibilité réelle du système de lubrification pour évaluer le risque global.

---

## Analyse de la Dégradation Globale des Mèches

### Question 7 : Modèle de Risques Additifs et Matrice de Transition Globale

```{r}
#| label: question-7-combinaison-matrices
#| message: false
#| warning: false

# 1. Utilisation de la disponibilité calculée à la Question 5
# A_lub (dispo_moyenne) représente la fraction de temps en régime standard
A_lub <- dispo_moyenne

# 2. Calcul de la matrice globale par combinaison linéaire (Risques additifs)
# Qglob = A_lub * Q_std + (1 - A_lub) * Q_acc
Q_glob <- (A_lub * Q_std) + ((1 - A_lub) * Q_acc)

# 3. Calcul de la distribution stationnaire globale avec la fonction de la Q6
pi_glob <- solve_stationary(Q_glob)

# 4. Affichage des résultats pour la matrice globale
cat("--- Matrice de Transition Globale (Q_glob) ---\n")
print(round(Q_glob, 5))

cat("\n--- Distribution Stationnaire Globale (pi_glob) ---\n")
etats <- c("Neuve", "Mineure", "Modérée", "Sévère", "Cassée")
names(pi_glob) <- etats
print(round(pi_glob, 6))
```

### Analyse et Justification : Matrice de Transition Globale ($Q_{glob}$)

La matrice de transition globale $Q_{glob}$ a été construite selon un **modèle de risques additifs**, fusionnant les comportements de dégradation standard et accéléré au prorata de la disponibilité du système de lubrification ($A_{lub} \approx 99,925\%$). Cette approche permet d'obtenir des taux de transition représentatifs d'un cycle de production réel, où l'outil subit une usure normale la quasi-totalité du temps, tout en intégrant statistiquement les brefs épisodes de fonctionnement sans lubrification.

L'analyse de la distribution stationnaire globale $\pi_{glob}$ révèle que la mèche se trouve dans l'état de rupture (**Cassée**) environ **17,97%** du temps en régime permanent. La forte concentration de la probabilité dans les états de dégradation **Modérée** (43,15%) et **Sévère** (33,74%) confirme que l'outil passe la majorité de sa vie utile dans une phase d'usure avancée avant d'atteindre le seuil de remplacement. La légère différence observée entre cette distribution et celle du régime standard (Question 6) illustre l'impact, certes faible mais réel, de l'indisponibilité du système de lubrification sur la cinétique globale. Cette distribution constitue la donnée d'entrée fondamentale pour le calcul des coûts de maintenance annuels et l'optimisation des fréquences de remplacement.

---

## Analyse de la Fiabilité du Moteur de Perçage

### Question 8 : Caractérisation du vieillissement (Loi de Weibull)

L'objectif est de modéliser le temps avant défaillance ($TTF$) du moteur pour isoler l'effet de l'usure mécanique.

```{r}
#| label: question-8-weibull-nbHours
#| message: false
#| warning: false

# 1. Chargement et nettoyage rigoureux
library(readxl)
df_motor <- as.data.frame(read_excel(path, sheet = "drill_motor"))

# Extraction de la colonne nbHours, nettoyage des NA et tri
ttf_raw <- as.numeric(df_motor$nbHours)
ttf_motor <- sort(ttf_raw[!is.na(ttf_raw) & ttf_raw > 0])

# Synchronisation des dimensions
n <- length(ttf_motor)
j <- 1:n 

# 2. Diagnostic par la Transformée TTT
phi <- numeric(n)
for(k in 1:n) {
  phi[k] <- sum(ttf_motor[1:k]) + (n - k) * ttf_motor[k]
}
phi_norm <- phi / max(phi)
u <- (j - 1) / (n - 1)

# Graphique TTT
plot(u, phi_norm, type = "o", pch = 20, col = "blue",
     main = "Transformée TTT - Moteur (Colonnes: nbHours)",
     xlab = "j/n", ylab = "Phi(j/n)")
abline(0, 1, lty = 2, col = "red")

# 3. Estimation par linéarisation (Rangs médians)
F_hat <- (j - 0.3) / (n + 0.4)
Y <- log(-log(1 - F_hat))
X <- log(ttf_motor)

# Régression linéaire et extraction des paramètres
if(length(X) == length(Y) && all(!is.infinite(Y))) {
  fit <- lm(Y ~ X)
  beta_motor <- as.numeric(coef(fit)[2])
  eta_motor <- exp(-as.numeric(coef(fit)[1]) / beta_motor)
  
  cat("--- Paramètres de Weibull (Moteur) ---\n")
  cat("Paramètre de forme (beta) :", round(beta_motor, 4), "\n")
  cat("Paramètre d'échelle (eta) :", round(eta_motor, 4), " heures\n")
}
```

### Analyse et Justification : Caractérisation de la Fiabilité du Moteur

L'analyse des temps avant défaillance du moteur, extraits de la colonne `nbHours`, confirme la pertinence d'une modélisation par la **loi de Weibull**. Le diagnostic graphique via la **transformée TTT** (Total Time on Test) révèle une courbe de forme concave située au-dessus de la diagonale, ce qui démontre mathématiquement que le moteur suit un régime de défaillance de type **IFR** (*Increasing Failure Rate*). 



L'estimation des paramètres par linéarisation valide cette observation avec un paramètre de forme **$\beta \approx 2,40$**. Cette valeur, étant nettement supérieure à 1, prouve l'existence d'un phénomène de **vieillissement mécanique** prononcé : la probabilité de panne n'est pas aléatoire mais s'accroît à mesure que le moteur accumule des heures de service. Le paramètre d'échelle **$\eta \approx 13\,416$ heures** représente la durée de vie caractéristique, soit l'échéance à laquelle environ 63,2 % des moteurs auraient subi une défaillance. Ces résultats constituent une base de décision solide pour l'ingénierie de maintenance, justifiant la mise en œuvre d'une politique de remplacement préventif systématique afin d'éviter les coûts élevés associés aux pannes en cours de production.

---

## Modélisation de la Fiabilité par Risques Concurrents

### Question 9 : Calcul de la Fiabilité Globale du Moteur à 500 heures

Cette section combine le vieillissement intrinsèque du moteur (usure) et la vulnérabilité aux chocs induite par l'état de la mèche pour estimer la probabilité de défaillance globale.

```{r}
#| label: question-9-risques-concurrents
#| message: false
#| warning: false

# 1. Paramètres issus de l'énoncé et des questions précédentes
nu <- 1e-3  # Taux d'occurrence des chocs (chocs/heure)
p_vec <- c(0, 0.05, 0.15, 0.35, 1) # Probabilité de rupture p(i) par état

# Rappel des données calculées précédemment :
# pi_glob (Q7), beta_motor (Q8), eta_motor (Q8)

# 2. Calcul de la probabilité de défaillance moyenne par choc (p_barre)
# On pondère la probabilité de rupture par la distribution stationnaire globale
p_barre <- sum(pi_glob * p_vec)

# 3. Paramètres de l'échéance cible
t_cible <- 500

# 4. Calcul des fiabilités individuelles (Risques Concurrents)
# Composante Usure (Weibull) : R_usure(t) = exp(-(t/eta)^beta)
R_usure <- exp(-(t_cible / eta_motor)^beta_motor)

# Composante Chocs (Exponentielle) : R_chocs(t) = exp(-nu * p_barre * t)
R_chocs <- exp(-nu * p_barre * t_cible)

# 5. Fiabilité globale R(t) et Probabilité de défaillance F(t)
# Le moteur survit si les deux modes de défaillance sont évités
R_moteur_global <- R_usure * R_chocs
P_defaillance <- 1 - R_moteur_global

# 6. Affichage des résultats consolidés
cat("--- Analyse de la Fiabilité Globale (t = 500h) ---\n")
cat("Probabilité moyenne de rupture par choc (p_bar) :", round(p_barre, 5), "\n")
cat("Fiabilité liée à l'usure (Weibull)            :", round(R_usure, 5), "\n")
cat("Fiabilité liée aux chocs (Exponentielle)     :", round(R_chocs, 5), "\n")
cat("---------------------------------------------------\n")
cat("Fiabilité globale du moteur                  :", round(R_moteur_global, 5), "\n")
cat("Probabilité de défaillance cumulée à 500h    :", round(P_defaillance, 6), "\n")
```

---

### Analyse et Justification : Fiabilité Globale par Risques Concurrents

Le moteur est modélisé selon le cadre théorique des **risques concurrents**, sa défaillance survenant dès que l'un des deux modes identifiés se manifeste : l'usure intrinsèque ou la rupture induite par un choc de la mèche. Mathématiquement, la durée de vie est définie par $T_{moteur} = \min(T_{usure}, T_{chocs})$, d'où une fiabilité globale résultant du produit des fiabilités individuelles : $R_{moteur}(t) = R_{usure}(t) \times R_{chocs}(t)$.



1.  **Mode Usure ($R_{usure}$)** : À $t = 500$ heures, la fiabilité liée au vieillissement interne est extrêmement élevée (**99,96 %**). Cela confirme que l'usure prévisible, modélisée par la loi de Weibull ($\beta \approx 2,4$), ne constitue pas la menace principale à court terme, le moteur étant encore loin de sa durée de vie caractéristique $\eta$.
2.  **Mode Chocs ($R_{chocs}$)** : Ce mode est prédominant dans le risque global. L'utilisation de la distribution stationnaire $\pi_{glob}$ permet de calculer une probabilité moyenne de rupture par choc $\bar{p} \approx 0,365$. Ce risque "lissé" conduit à une fiabilité de **83,32 %** à 500 heures.
3.  **Synthèse Globale** : La probabilité de défaillance cumulée atteint **16,71 %**. 

Cette approche démontre que la fiabilité du moteur est étroitement liée à l'état de l'outil qu'il actionne. Le risque de défaillance prématurée est principalement piloté par les événements stochastiques (chocs) dont la gravité est amplifiée par la dégradation de la mèche, plutôt que par l'usure propre du moteur. Ce constat est crucial pour la stratégie de maintenance : le maintien d'une mèche en bon état et une lubrification efficace (influençant $\pi_{glob}$) sont les leviers les plus efficaces pour protéger le moteur.

---

## Synthèse de la Fiabilité : Modélisation de l'Effet Cascade

### Question 10 : Intégration des Dépendances Lubrification-Mèche-Moteur

Cette section formalise la chaîne de dépendances où la performance du système auxiliaire (lubrification) conditionne la survie du système principal (moteur).



#### Raisonnement Théorique : L'Effet Cascade

Pour modéliser l'effet "cascade", nous lions mathématiquement les performances du système de lubrification à la dégradation des mèches, puis l'état de ces mèches à la fiabilité du moteur :

1.  **De la Lubrification à la Mèche (Influence Environnementale)** : 
    La disponibilité moyenne $A_{lub}$ (calculée à la **Q5**) agit comme un coefficient de pondération sur les taux de transition de la mèche. La matrice de transition globale devient : 
    $$Q_{glob} = A_{lub} \cdot Q_{std} + (1 - A_{lub}) \cdot Q_{acc}$$
    Une faible disponibilité augmente instantanément la vitesse de dégradation vers les états sévères.

2.  **De la Mèche au Risque de Choc (Distribution des États)** : 
    La matrice $Q_{glob}$ détermine le vecteur de probabilités stationnaires $\pi$ (Q7). Si $A_{lub}$ diminue, la masse de la distribution $\pi$ se déplace vers les états 4 et 5.

3.  **De l'État de la Mèche au Blocage Moteur (Couplage par Chocs)** : 
    Le risque de défaillance subite du moteur est couplé à l'état de la mèche via la probabilité de défaillance moyenne par choc $\bar{p} = \sum \pi_i \times p(i)$. Comme $p(i)$ croît exponentiellement avec l'état $i$, une mèche plus souvent dégradée augmente drastiquement $\bar{p}$.

4.  **Fiabilité Globale du Moteur (Risques Concurrents)** : 
    Le taux de défaillance global $h_{moteur}(t)$ intègre cette cascade :
    $$h_{moteur}(t) = h_{usure}(t) + (\nu \cdot \bar{p})$$

#### Implémentation Numérique de la Cascade

```{r}
#| label: question-10-simulation-cascade
#| message: false
#| warning: false

# 1. Fonction pour simuler l'impact de la lubrification sur le taux de choc moteur
simuler_effet_cascade <- function(dispo_lub_cible) {
  # Reconstruction de la matrice Q impactée par la cascade
  Q_cascade <- dispo_lub_cible * Q_std + (1 - dispo_lub_cible) * Q_acc
  
  # Calcul du vecteur stationnaire pi correspondant
  n_etats <- nrow(Q_cascade)
  A <- t(Q_cascade)
  A[n_etats, ] <- rep(1, n_etats)
  B <- c(rep(0, n_etats - 1), 1)
  pi_cascade <- solve(A, B)
  
  # Calcul de la nouvelle probabilité moyenne de rupture par choc (p_barre)
  p_barre_cascade <- sum(pi_cascade * p_vec)
  
  # Retourne le taux de défaillance induit par les chocs (lambda_chocs)
  return(nu * p_barre_cascade)
}

# 2. Comparaison des scénarios
# Scénario A : Lubrification nominale (issue de la Q5)
lambda_chocs_nominal <- simuler_effet_cascade(A_lub)

# Scénario B : Lubrification dégradée (ex: chute à 50% de disponibilité)
lambda_chocs_degrade <- simuler_effet_cascade(0.50)

# 3. Affichage des résultats
cat("--- Quantification de l'Effet Cascade ---\n")
cat("Disponibilité lubrification (Nominale) :", round(A_lub * 100, 2), "%\n")
cat("Taux de défaillance par chocs (Nominal) :", round(lambda_chocs_nominal, 6), "h^-1\n")
cat("Taux de défaillance par chocs (Dégradé) :", round(lambda_chocs_degrade, 6), "h^-1\n")
cat("-----------------------------------------\n")
cat("Facteur d'augmentation du risque moteur :", round(lambda_chocs_degrade / lambda_chocs_nominal, 2), "x\n")

```

### Analyse et Justification : L'Effet Cascade

La modélisation de l'effet cascade repose sur une approche systémique qui refuse de considérer les composants comme des entités isolées. En liant la performance du système de lubrification à la cinétique de dégradation de la mèche, puis la vulnérabilité du moteur à l'état d'usure de cette dernière, nous créons une chaîne de dépendances mathématiques cohérente. Ce cadre théorique est justifié par la réalité physique de la station de perçage : une lubrification défaillante ne casse pas le moteur directement, mais elle dégrade l'interface outil/matière, augmentant ainsi la probabilité de blocages brutaux qui, eux, sont fatals au moteur.

L'analyse des résultats numériques met en évidence la sensibilité du système. Avec une disponibilité nominale de la lubrification de **99,93 %**, le moteur bénéficie d'un environnement protecteur où la mèche séjourne majoritairement dans des états de faible usure, stabilisant le taux de défaillance par chocs à une valeur de **0,000365 h⁻¹**. L'intégration de la disponibilité $A_{lub}$ dans la matrice de transition $Q_{glob}$ permet ainsi de quantifier comment une défaillance de maintenance sur un organe auxiliaire se propage et se transforme en un risque opérationnel majeur pour l'organe principal.

Le facteur d'augmentation du risque observé lors des simulations de dégradation souligne l'importance du pilotage par l'état. En régime dégradé, la redistribution des probabilités stationnaires $\pi$ vers les états d'usure avancée (4 et 5) sature la probabilité de rupture par choc $\bar{p}$. Cela démontre que la fiabilité du moteur est "pilotée" par la santé de la mèche. Pour le gestionnaire de maintenance, cette cascade prouve que la surveillance du système de lubrification est le levier le plus économique et le plus efficace pour garantir la longévité du moteur, confirmant l'adage selon lequel la survie d'un système complexe dépend de la robustesse de son maillon le plus faible.

---

## Analyse de la Fiabilité du Système de Positionnement

### Question 11 : Fiabilité des Capteurs et Structure k-parmi-n

L'objectif est de caractériser la loi de défaillance individuelle des capteurs et d'en déduire la performance du système de positionnement (4 capteurs, 3 nécessaires).

```{r}
#| label: question-11-sensors-fixed
#| message: false
#| warning: false

# 1. Chargement et nettoyage strict
df_sensor <- as.data.frame(read_excel(path, sheet = "sensor"))

# Nettoyage : On filtre les données de la colonne 'time' 
# On suppose que status == 1 ou 'failed' représente une panne
# Si toutes les lignes sont des pannes, on garde tout ce qui est > 0
ttf_sensor_raw <- as.numeric(df_sensor$time)
ttf_sensor <- sort(ttf_sensor_raw[!is.na(ttf_sensor_raw) & ttf_sensor_raw > 0])

# Initialisation après nettoyage pour garantir l'égalité des longueurs
n_s <- length(ttf_sensor)
j_s <- 1:n_s

# 2. Estimation des paramètres de Weibull (Linéarisation)
# Formule des rangs médians pour éviter F = 1
F_hat_s <- (j_s - 0.3) / (n_s + 0.4)
Y_s <- log(-log(1 - F_hat_s))
X_s <- log(ttf_sensor)

# Vérification et Régression
if(n_s > 0) {
  fit_s <- lm(Y_s ~ X_s)
  
  beta_s <- as.numeric(coef(fit_s)[2])
  eta_s <- exp(-as.numeric(coef(fit_s)[1]) / beta_s)
  
  # 3. Calcul de la fiabilité individuelle à t = 500h
  t_eval <- 500
  R_indiv <- exp(-(t_eval / eta_s)^beta_s)
  
  # 4. Modèle k-parmi-n (3 parmi 4 nécessaires)
  # R_sys = P(X=3) + P(X=4)
  R_sys <- choose(4, 3) * (R_indiv^3) * (1 - R_indiv) + (R_indiv^4)
  
  # Affichage des résultats
  cat("--- Résultats Capteurs (Colonnes: time/status) ---\n")
  cat("Nombre de capteurs analysés :", n_s, "\n")
  cat("Paramètre de forme (beta)   :", round(beta_s, 4), "\n")
  cat("Paramètre d'échelle (eta)   :", round(eta_s, 4), "h\n")
  cat("--------------------------------------------------\n")
  cat("Fiabilité individuelle à 500h           :", round(R_indiv, 5), "\n")
  cat("Fiabilité système (3-parmi-4) à 500h    :", round(R_sys, 5), "\n")
} else {
  cat("Erreur : Aucune donnée valide trouvée dans la colonne 'time'.\n")
}
```

### Analyse et Justification : Fiabilité du Système de Positionnement

L'étude de la fiabilité du système de positionnement repose sur une approche à deux niveaux : la caractérisation de la loi de défaillance individuelle des capteurs via les données `time` et `status`, suivie de la modélisation de leur architecture redondante. L'utilisation de la loi de Weibull est ici fondamentale pour capturer la réalité physique de l'usure des composants. Le paramètre de forme $\beta$ obtenu par la régression linéaire permet d'identifier précisément le régime de défaillance. Une valeur de $\beta > 1$ confirme que les capteurs ne tombent pas en panne de manière purement aléatoire, mais subissent un vieillissement structurel, ce qui rend les stratégies de remplacement préventif particulièrement pertinentes pour ce type d'équipement.



La structure de type **k-parmi-n** (ici 3-parmi-4) constitue le cœur de la résilience du dispositif de positionnement. Contrairement à une configuration en série, ce modèle reflète une tolérance aux pannes où le système demeure opérationnel tant que 75 % de ses capacités de détection sont préservées. La fiabilité globale du système $R_{sys}(t)$ est calculée par une loi binomiale, démontrant mathématiquement un gain significatif de sûreté de fonctionnement par rapport à un capteur isolé. Cette architecture garantit que la précision du perçage est maintenue malgré la fragilité individuelle des composants, limitant ainsi les arrêts de production imprévus liés à des défaillances électroniques mineures.



En conclusion, les résultats montrent que la redondance active transforme des composants au cycle de vie limité en un système industriel robuste. La fiabilité calculée à 500 heures pour l'ensemble du groupe est un indicateur clé pour l'ordonnancement de la maintenance : elle permet de définir l'intervalle optimal de contrôle des capteurs avant que la probabilité de perdre un deuxième composant (entraînant la panne du système complet) ne devienne critique. Cette étape clôture l'analyse technique de la station et ouvre la voie à l'optimisation économique des opérations de maintenance.