---
title: "TD 2 : Modèles de régression en fiabilité"
author: "Theau Aguet"
date: "`r Sys.Date()`"
format:
  html:
    embed-resources: true
    theme: 
      light: lux
      dark: darkly
    toc: true
    toc-location: left
    number-sections: true
    code-fold: true
    code-summary: "Voir le code R"
    code-copy: true
    grid:
      sidebar-width: 250px
      body-width: 900px
    highlight-style: dracula
---

# Introduction

Ce notebook présente la résolution complète et détaillée des exercices du TD 2, incluant les calculs théoriques de vieillissement accéléré (Arrhenius) et les applications pratiques sur R (Modèle de Cox et Modèle Exponentiel).

# Exercice 1 : Modèle d'Arrhenius (Cartes électroniques)

### Question 1 : Expression du facteur d'accélération
Le facteur d'accélération $FA$ entre la température normale $\theta_0$ et la température de test $\theta_A$ est défini par :
$$FA = \frac{\lambda(\theta_A)}{\lambda(\theta_0)} = \exp\left( \frac{E_a}{k} \left( \frac{1}{\theta_0} - \frac{1}{\theta_A} \right) \right)$$
Données : $\frac{E_a}{k} = 0.95 \times 10^4$, $\theta_0 = 328^\circ K$.

### Question 2 : Température de test $\theta_A$
Pour simuler 5 ans (60 mois) en 3 mois, nous ciblons $FA = 20$.
$\ln(20) = 9500 \cdot (\frac{1}{328} - \frac{1}{\theta_A}) \implies \theta_A \approx 365.9^\circ K$ (soit $92.7^\circ C$).

### Question 3 : Fiabilité et MTTF
- **Fiabilité à 3 mois en test** : $\hat{R}_A(3) = \frac{100 - 2}{100} = 0.98$.
- **MTTF en conditions normales** : $\hat{\lambda}_A = -\frac{\ln(0.98)}{3} \approx 0.00673$.
$MTTF_0 = FA \cdot \frac{1}{\hat{\lambda}_A} = 20 \cdot 148.59 = \mathbf{2971.8 \text{ mois}}$.

### Question 4 : Intervalle de confiance à 5 ans
En conditions normales à 5 ans, $\hat{R}_0(60) = \hat{R}_A(3) = 0.98$.
$IC_{95\%} = 0.98 \pm 1.96 \sqrt{\frac{0.98 \cdot 0.02}{100}} = [0.9525, 1.00]$.

# Exercice 2 : Système électronique (Weibull & Arrhenius)

### Question 1 : Loi de Weibull accélérée
Pour une loi de Weibull $W(\beta, \eta)$, sous le modèle d'Arrhenius, le paramètre de forme $\beta$ reste invariant ($\beta_1 = \beta_0$). Seul le paramètre d'échelle $\eta$ est modifié :
$\eta_1 = \eta_0 \cdot \exp\left( \alpha \left( \frac{1}{\theta_0} - \frac{1}{\theta_1} \right) \right)$.

### Question 2 : Estimation à $\theta_1 = 75^\circ C$

```{r}
library(survival)
library(flexsurv)

data_sys <- read.csv("../data/td_2/sys_arrhenius.csv")
fit_w <- flexsurvreg(Surv(survtime, fail) ~ 1, dist = "weibull", data = data_sys)
fit_w

# Calcul du facteur d'accélération (AF)
alpha <- -15060
theta0 <- 293
theta1 <- 348
AF <- exp(-alpha * (1/theta0 - 1/theta1))
cat("Facteur d'accélération (AF) :", AF)

```

**Analyse :** Le paramètre de forme $\hat{\beta}$ est de **1.09** (proche de 1, suggérant un comportement proche d'une loi exponentielle/taux quasi-constant). Le facteur d'accélération calculé entre $20^\circ C$ et $75^\circ C$ est très élevé, ce qui est typique des modèles thermiques.

### Question 3 : Distribution à $20^\circ C$

Les paramètres à température habituelle sont :

* $\beta_0 = 1.09$
* $\eta_0 = \hat{\eta}_{scale} \cdot AF = 143.235 \cdot AF$

### Question 4 : SAV et Marge

Le coût du SAV est proportionnel à $F(t) = 1 - R(t)$. Pour une garantie de 5 ans en conditions normales, le fabricant doit calculer $F_0(5 \text{ ans})$ avec les paramètres $\beta_0, \eta_0$ pour provisionner les remplacements.

# Exercice 3 : Vérin hydraulique (Modèle de Cox)

### Question 1 : Régression log-linéaire

```{r}
data_v <- read.csv("../data/td_2/verin.csv")
data_v$temp_inv <- 1 / (data_v$temp + 273.15)

fit_cox <- coxph(Surv(time, fail) ~ temp_inv + press, data = data_v)
summary(fit_cox)

```

**Analyse des coefficients :**

* **Pression (`press`)** : Coefficient positif ($3.147 \times 10^{-3}$) avec $p < 0.001$. L'effet est très significatif : une augmentation de la pression accroît le risque de défaillance.
* **Température (`temp_inv`)** : Le coefficient est négatif, ce qui est cohérent (une baisse de $1/\theta$ signifie une hausse de température, augmentant le risque). Toutefois, $p = 0.0919$, l'effet est significatif au seuil de 10% mais pas de 5%.

### Question 2 : Courbe de fiabilité opérationnelle

```{r}
cond_norm <- data.frame(temp_inv = 1/(25 + 273.15), press = 310)
surv_norm <- survfit(fit_cox, newdata = cond_norm)
plot(surv_norm, main="Fiabilité du vérin (25°C, 310 bars)", 
     xlab="Temps (heures)", ylab="R(t)", col="blue", lwd=2)
grid()

```

### Question 3 : Variation du taux de défaillance

Estimation de l'augmentation du taux de défaillance entre les conditions de test ($\theta_0 = 20^\circ C, P_0 = 80$ bars) et opérationnelles ($25^\circ C, 310$ bars).

```{r}
coefs <- coef(fit_cox)
hr <- exp(coefs[1]*(1/298.15 - 1/293.15) + coefs[2]*(310 - 80))
cat("Le taux de défaillance est multiplié par :", hr)

```

**Analyse :** Le passage aux conditions opérationnelles multiplie le taux de défaillance par environ **2.14**. Cette augmentation est principalement pilotée par l'écart important de pression ($+230$ bars), le modèle de Cox quantifiant précisément ce sur-risque par rapport aux tests initiaux.
