---
title: "Optimisation de la Maintenance : Pompes et Compresseurs"
author: "Theau Aguet"
date: "`r Sys.Date()`"
format:
  html:
    embed-resources: true
    theme: 
      light: lux
      dark: darkly
    toc: true
    toc-location: left
    number-sections: true
    code-fold: true
    code-summary: "Voir le code R"
    code-copy: true
    grid:
      sidebar-width: 250px
      body-width: 900px
    highlight-style: dracula
---

# Exercice 1 : Politique de remplacement à l'âge

## Introduction

Cet exercice porte sur l'optimisation de la stratégie de maintenance de pompes centrifuges en acier inoxydable. Nous comparons la politique actuelle (remplacement périodique par bloc) avec une politique basée sur l'âge, tout en intégrant les coûts de non-production.

```{r}
#| label: setup
#| message: false
#| warning: false

# Installation et chargement des bibliothèques nécessaires
if(!require(flexsurv)) install.packages("flexsurv")
if(!require(survival)) install.packages("survival")

library(flexsurv)
library(survival)


```

## Question 1 : Estimation des paramètres de Weibull

Nous utilisons les données historiques pour estimer les paramètres $\beta$ (forme) et $\eta$ (échelle) via la fonction de densité de Weibull :


$$f(t) = \frac{\beta}{\eta} \left( \frac{t}{\eta} \right)^{\beta-1} e^{-(t/\eta)^\beta}$$

```{r}
# 1. Chargement des données
pump_data <- read.csv("../data/td_4/centrifugalpump.csv")

# 2. Création de l'objet de survie (gestion de la censure à droite)
surv_obj <- Surv(time = pump_data$time, event = pump_data$evt)

# 3. Ajustement de la loi de Weibull
fit <- flexsurvreg(surv_obj ~ 1, dist = "weibull")

# 4. Extraction des paramètres
beta_est <- fit$res["shape", "est"]
eta_est  <- fit$res["scale", "est"]

cat("Paramètre de forme (beta) :", beta_est, "\n")
cat("Paramètre d'échelle (eta) :", eta_est, "\n")


```

**Analyse des résultats :**
Le paramètre de forme $\beta$ est d'environ **2,37**. Comme $\beta > 1$, la pompe est dans sa phase de **vieillissement** (taux de défaillance croissant). Cela justifie l'application d'une maintenance préventive pour remplacer les composants avant qu'ils ne tombent en panne. Le paramètre d'échelle $\eta \approx 22\,881$ h indique la durée de vie caractéristique du système.

## Question 2 : Espérance du nombre de défaillances

Nous calculons l'espérance du nombre de pannes sur un intervalle de 2 ans ($T = 17520$ h) en utilisant la fonction de risque cumulé $H(t)$, conformément au Modèle III du cours (réparation minimale/PPNH) :


$$E[N(T)] = H(T) = \left( \frac{T}{\eta} \right)^\beta$$

```{r}
# Définition des coûts incluant l'arrêt de production (Cd = 1000 €/h)
Cc_total <- 5000 + (5 * 1000) # 10 000€
Cp_total <- 2000 + (3 * 1000) # 5 000€

# Espérance du nombre de pannes sur 2 ans
t_intervalle <- 17520
esperance_pannes <- (t_intervalle / eta_est)^beta_est

cat("Espérance du nombre de pannes sur 2 ans :", esperance_pannes, "\n")


```

**Analyse des résultats :**
L'espérance du nombre de pannes sur 2 ans est d'environ **0,53**. Cela signifie qu'en moyenne, chaque pompe installée risque de subir une panne environ une fois tous les 4 ans si elle n'est pas remplacée préventivement avant. Avec un coût de panne $C_c$ de 10 000 €, ce risque représente un poids financier significatif.

## Question 3 : Coût de la politique actuelle (Bloc)

L'exploitant remplace actuellement tout le parc tous les 2 ans. La formule du coût moyen par unité de temps est :


$$C(b) = \frac{C_p + C_c \cdot H(b)}{b}$$

```{r}
# Fonction de coût moyen par unité de temps (Modèle par Bloc)
f_cout_bloc <- function(b, shape, scale, Cc, Cp) {
  M_b <- (b / scale)^shape 
  return((Cc * M_b + Cp) / b)
}

# Coût actuel
cout_actuel <- f_cout_bloc(17520, beta_est, eta_est, Cc_total, Cp_total)

# Recherche de l'optimum par bloc
opt_bloc <- optimize(f_cout_bloc, interval = c(100, 40000), 
                     shape = beta_est, scale = eta_est, Cc = Cc_total, Cp = Cp_total)

cat("Coût moyen actuel :", cout_actuel, "€/h\n")
cat("Période optimale théorique par bloc :", opt_bloc$minimum, "heures\n")


```

**Analyse des résultats :**
Le coût actuel de la politique par bloc est de **0,588 €/h**. Cependant, la période optimale théorique est de **14 953 h** (environ 1,7 an). L'exploitant attend donc trop longtemps (2 ans) avant de procéder au remplacement groupé, ce qui laisse trop de place aux pannes correctives coûteuses.

## Question 4 : Modélisation du coût basé sur l'âge

Expression du coût moyen par unité de temps $C(a)$ selon le modèle de remplacement à l'âge du cours :


$$C(a) = \frac{C_p \cdot R(a) + C_c \cdot F(a)}{\int_{0}^{a} R(t) dt}$$

```{r}
# Fonction de coût basé sur l'âge
cout_moyen_age <- function(a, shape, scale, Cc, Cp) {
  R_a <- pweibull(a, shape = shape, scale = scale, lower.tail = FALSE)
  F_a <- 1 - R_a
  
  # Espérance de la durée du cycle (Intégrale de R(t))
  esperance_duree <- integrate(function(t) {
    pweibull(t, shape = shape, scale = scale, lower.tail = FALSE)
  }, lower = 0, upper = a)$value
  
  return((Cp * R_a + Cc * F_a) / esperance_duree)
}

# Calcul de l'optimum pour Cd = 1000
opt_1000 <- optimize(cout_moyen_age, interval = c(100, 40000), 
                     shape = beta_est, scale = eta_est, Cc = 10000, Cp = 5000)

cat("Âge optimal de remplacement (a*) :", opt_1000$minimum, "h\n")


```

**Analyse des résultats :**
Dans une politique basée sur l'âge, l'optimum se situe à **20 981 h**. Contrairement à la politique par bloc, on peut se permettre d'attendre plus longtemps pour le préventif car chaque pompe est gérée individuellement : une pompe tombée en panne prématurément repart à un âge de zéro, ce qui "économise" des remplacements inutiles.

## Question 5 : Impact du coût de non-production (Cd)

Comparaison de l'âge optimal si $C_d$ passe à 2000 €/h.

```{r}
Cd_2000 <- 2000
Cc_2000 <- 5000 + (5 * Cd_2000) # 15000
Cp_2000 <- 2000 + (3 * Cd_2000) # 8000

opt_2000 <- optimize(cout_moyen_age, interval = c(100, 40000), 
                     shape = beta_est, scale = eta_est, Cc = Cc_2000, Cp = Cp_2000)

cat("Age optimal pour Cd=1000 :", opt_1000$minimum, "h\n")
cat("Age optimal pour Cd=2000 :", opt_2000$minimum, "h\n")


```

**Analyse des résultats :**
Lorsque le coût d'indisponibilité $C_d$ augmente, l'âge optimal augmente ici légèrement (passant de **20 981 h** à **22 346 h**). Bien que le coût des pannes augmente ($C_c$), le coût du remplacement préventif augmente également de manière proportionnelle ($C_p$). La stratégie s'adapte en cherchant à maximiser la durée d'utilisation de la pompe pour amortir ce coût préventif plus élevé.

## Question 6 : Comparaison avec $\beta = 1.5$

Analyse de l'efficacité relative des politiques Bloc vs Âge avec un paramètre de forme fixe.

```{r}
beta_test <- 1.5

# Optimum Age
res_age <- optimize(cout_moyen_age, interval = c(100, 50000), 
                    shape = beta_test, scale = eta_est, Cc = 10000, Cp = 5000)

# Optimum Bloc
res_bloc <- optimize(f_cout_bloc, interval = c(100, 50000), 
                     shape = beta_test, scale = eta_est, Cc = 10000, Cp = 5000)

cat("Coût minimal (Politique Âge) :", res_age$objective, "€/h\n")
cat("Coût minimal (Politique Bloc) :", res_bloc$objective, "€/h\n")


```

**Analyse des résultats :**
Avec un $\beta$ plus faible (1,5), l'usure est moins marquée. On observe que la politique basée sur l'âge (**0,483 €/h**) reste systématiquement plus économique que la politique par bloc (**0,655 €/h**). La politique par bloc entraîne en effet des remplacements "systématiques" de composants encore jeunes, ce qui génère un surcoût inutile.

---

# Exercice 2 : Politique de remplacement périodique avec réparations minimales

## Introduction

Cet exercice porte sur le **Modèle III** du cours : la politique de remplacement périodique avec **Réparations Minimales**.

Comme les réparations sont de type *As Bad As Old*, le nombre moyen de pannes sur un intervalle $[0, b]$ suit un **Processus de Poisson Non Homogène (PPNH)** dont l'espérance est donnée par la fonction de risque cumulé de Weibull :

$$H(b) = \left(\frac{b}{\eta}\right)^\beta$$

## Question 1 : Expression du coût moyen de maintenance

Dans une politique de remplacement périodique avec réparations minimales entre deux remplacements, le coût moyen par unité de temps $C(b)$ est défini par :

$$C(b) = \frac{C_p + C_c \cdot E[N(b)]}{b} = \frac{C_p + C_c \left( \frac{b}{\eta} \right)^\beta}{b}$$

**Paramètres initiaux :**

* $\beta = 1.7$
* $\eta = 2300$ h
* $C_c = 600$ €
* $C_p = 1500$ €

## Question 2 : Inclusion du coût de non-production ($C_d$)

Les coûts totaux incluent le coût technique et le coût d'indisponibilité :


$$c_C = C_c + (d_c \cdot C_d)$$

$$c_P = C_p + (d_p \cdot C_d)$$

**Calculs des coûts globaux :**

* $d_c = 0.25 \text{ h}$
* $d_p = 2 \text{ h}$
* $C_d = 500$ €/h
* $c_C = 600 + (0.25 \cdot 500) = 725$ €
* $c_P = 1500 + (2 \cdot 500) = 2500$ €

## Question 3 : Calcul de $C(b)$ pour $b=1000$ et $b=2500$

```{r}
# Paramètres de base
beta <- 1.7
eta <- 2300
Cc_total <- 600 + (0.25 * 500) # 725 € 
Cp_total <- 1500 + (2 * 500)   # 2500 € 

# Définition de la fonction de coût
C_b <- function(b, beta, eta, Cc, Cp) {
  H_b <- (b / eta)^beta
  return((Cp + Cc * H_b) / b)
}

# Évaluation
cout_1000 <- C_b(1000, beta, eta, Cc_total, Cp_total)
cout_2500 <- C_b(2500, beta, eta, Cc_total, Cp_total)

cat("Coût moyen pour b = 1000h :", round(cout_1000, 4), "€/h\n")
cat("Coût moyen pour b = 2500h :", round(cout_2500, 4), "€/h\n")


```

**Analyse des résultats :**
L'analyse montre que le coût horaire à **2500 h (1,3342 €/h)** est bien inférieur à celui à **1000 h (2,676 €/h)**. À 1000 heures, la fréquence de remplacement préventif est trop élevée, empêchant d'amortir le coût fixe $C_p$.

## Question 4 : Variation du coût de non-production ($C_d$)

```{r}
Cd_new <- 1000
Cc_new <- 600 + (0.25 * Cd_new) # 850 €
Cp_new <- 1500 + (2 * Cd_new)   # 3500 €

# Recherche de l'optimum b*
opt_Cd_double <- optimize(C_b, interval = c(100, 15000), 
                          beta = beta, eta = eta, Cc = Cc_new, Cp = Cp_new)

cat("Nouvel optimum b* (Cd=1000) :", round(opt_Cd_double$minimum, 2), "h\n")


```

**Analyse des résultats :**
L'optimum se déplace vers **6522,36 h**. Comme chaque arrêt programmé coûte désormais 2000 € d'indisponibilité, la stratégie optimale consiste à espacer davantage les maintenances pour minimiser le nombre total d'arrêts de production.

## Question 5 : Variation du paramètre d'échelle ($\eta$)

```{r}
eta_new <- 1500
opt_eta_low <- optimize(C_b, interval = c(100, 10000), 
                        beta = beta, eta = eta_new, Cc = Cc_total, Cp = Cp_total)

cat("Nouvel optimum b* (eta=1500) :", round(opt_eta_low$minimum, 2), "h\n")


```

**Analyse des résultats :**
L'optimum tombe à **3832,19 h**. La réduction de $\eta$ signifie que le compresseur s'use plus vite, ce qui oblige à rapprocher les interventions préventives pour limiter les pannes.

## Question 6 (BONUS) : Inspection périodique $\delta$

Formule du coût moyen :


$$C(\delta) = \frac{C_i + C_d \int_{0}^{\delta} F(t) dt + C_p F(\delta)}{\delta}$$

```{r}
cout_inspection <- function(delta, beta, eta, Cd, Ci, Cp) {
  temps_mort_moyen <- integrate(function(t) pweibull(t, shape=beta, scale=eta), 
                                lower=0, upper=delta)$value
  prob_panne <- pweibull(delta, shape=beta, scale=eta)
  return((Ci + Cd * temps_mort_moyen + Cp * prob_panne) / delta)
}

# Test delta = 24h
res_bonus <- cout_inspection(delta = 24, beta = 1.7, eta = 2300, 
                             Cd = 500, Ci = 50, Cp = 1500)
cat("Coût moyen pour une inspection quotidienne (delta=24) :", round(res_bonus, 4), "€/h\n")


```

**Analyse des résultats :**
Le coût obtenu (**2,1893 €/h**) est supérieur à la politique de remplacement périodique optimale. L'inspection quotidienne génère des coûts fixes fréquents et un délai de détection de panne trop long.

---

## Conclusion Finale

1. **Arbitrage Technique** : La politique de remplacement périodique ou à l'âge est plus efficace que l'inspection simple.
2. **Impact de l'Indisponibilité** : Le coût de non-production ($C_d$) peut paradoxalement pousser à espacer les maintenances si l'arrêt programmé est lui-même très coûteux.
3. **Fiabilité** : Toute baisse de $\eta$ doit entraîner un rapprochement des maintenances préventives.